ACORDAO-COMPLETO-2355138

ACÓRDÃO 1178/2019 ATA 17/2019 - PLENÁRIO

VISTOS, relatados e discutidos estes autos de embargos de declaração opostos por Construtora Queiroz Galvão S.A contra o Acórdão 580/2019-TCU-Plenário,
ACORDAM os Ministros do Tribunal de Contas da União, reunidos em sessão do Plenário, diante das razões expostas pelo relator, em:
9.1. conhecer dos embargos de declaração opostos por Construtora Queiroz Galvão S.A, para, no mérito, rejeitá-los;
9.2. dar ciência desta deliberação à recorrente e aos demais interessados;
9.3. alertar a recorrente que a oposição de novos embargos com fins protelatórios ensejará o conhecimento da peça como mera petição, sem efeito suspensivo, nos termos do art. 287, § 6º, do Regimento Interno deste Tribunal, e poderá ensejar a cominação da multa prevista no art. 1.026, § 2º, do Código de Processo Civil, aplicável subsidiariamente à legislação interna desta Corte de Contas, consoante precedentes acolhidos pelo Plenário do Tribunal nos Acórdãos 593/2017 e 525/2018.

Embargos de declaração interposto contra decisão que negou provimento aos pedidos de reexame interpostos a acórdão que aplicou à embargante a sanção de inidoneidade em decorrência de fraude à licitação praticada no âmbito da contratação das obras da Usina Termonuclear de Angra 3.

Senhor Presidente do TCU, 
Senhora e Senhores Ministros, 
Senhora Procuradora-Geral do MPTCU,
Louvo e acompanho o voto ora oferecido pelo ilustre Ministro-Relator Walton Alencar Rodrigues no sentido da imediata rejeição dos presentes embargos de declaração, já que seria meramente protelatório o suscitado pedido para suspender o andamento do presente feito com vistas a aguardar o futuro julgamento do processo apartado sobre a viabilidade, ou não, de a Queiroz Galvão promover a isolada colaboração apenas com o TCU, sem a anterior colaboração com o MPF, para, assim, obter o estranho benefício de não mais sofrer pela referida declaração de inidoneidade. 
Como visto, no presente momento, o TCU aprecia os embargos de declaração opostos pela Queiroz Galvão em face do Acórdão 580/2019-Plenário, ao negar provimento aos pedidos de reexame interpostos contra a Acórdão 483/2017-Plenário, por ter aplicado a declaração de inidoneidade prevista no art. 46 da Lei n.º 8.443, de 1992, em desfavor da referida empresa pelo prazo cinco anos, diante da comprovada fraude à licitação para as obras da Usina Termonuclear de Angra 3.
Bem se vê que esse malsinado pedido de isolada colaboração apenas com o TCU seria meramente protelatório, além de contrário aos princípios administrativos da impessoalidade e da isonomia, até porque as outras empresas infratoras já teriam sido declaradas inidôneas pelo TCU para licitar e contratar com a administração federal, não tendo recebido o suposto benefício de suspensão da aludida sanção, pois não teriam promovido a necessária celebração do acordo judicial de colaboração premiada, com o subjacente acordo de leniência, perante o MPF em prol da efetiva elucidação dos malsinados atos de corrupção, entre outros ilícitos, perpetrados contra a administração pública no País.  
Entendo que este Tribunal não deve admitir essa estranha tentativa de isolada colaboração da empresa infratora apenas com o TCU, sem a anterior colaboração com o MPF, não somente porque essa medida resultaria no inadequado esvaziamento da eficácia jurídica do eventual acordo judicial de colaboração premiada com o MPF, prejudicando as atuais e, principalmente, as futuras ações do ministério público para o efetivo combate à corrupção, mas também porque essa medida resultaria no evidente desrespeito ao princípio da unicidade estatal, ao permitir estranhamente que, a despeito de não ter efetivamente contribuído para a plena elucidação dos ilícitos penais, civis e administrativos em favor do Estado brasileiro, essa pessoa não-colaboradora judicialmente com o MPF buscasse a isolada obtenção do suscitado benefício perante o TCU.
Ocorre, ainda, que não subsistiria a suposta necessidade de, isoladamente, o TCU admitir essa malsinada colaboração da pessoa não-colaboradora com o MPF, não apenas porque o TCU só conseguiu obter as informações tendentes a resultar no desarquivamento dos antigos processos de controle externo financeiro para passar a promover a subsequente persecução e condenação da pessoa infratora não-colaboradora, a partir dos acordos judiciais celebrados anteriormente entre as colaboradoras e o MPF, mas também porque o suposto débito remanescente (dano em valor superior ao acordado com o MPF) pode e deve ser imputado em desfavor das demais pessoas não-colaboradoras com o MPF, aí incluídos os agentes administrativos e políticos infratores, além das empresas, com os seus empresários, e dos partidos políticos beneficiados pelo produto do crime.  
Bem se vê, enfim, que a lei atribuiu a competência para o MPF celebrar judicialmente o eventual acordo de colaboração premiada com a pessoa física praticante do crime, podendo, a partir daí, também celebrar o subjacente acordo de leniência com a adjacente pessoa jurídica infratora, não só porque, diante da omissão na Lei Anticorrupção Empresarial, o Estado-Juiz deve se valer da analogia para admitir o acessório acordo de leniência em adição ao principal acordo de colaboração premiada, nos termos do art. 4º da Lei de Introdução ao Direito Brasileiro, mas também porque, diante da tríplice ilicitude penal-civil-administrativa inerente, por exemplo, aos casos de corrupção, a eventual decisão judicial proferida em face da infração penal cometida pela pessoa física, como empresário, se comunicaria sobre a subsequente decisão judicial ou administrativa prolatada em face da simultânea infração civil-administrativa, nos termos, por exemplo, dos arts. 63 a 64 do Código do Processo Penal, quando estabelece que:
"Art. 63. Transitada em julgado a sentença condenatória, poderão promover-lhe a execução, no juízo cível, para o efeito da reparação do dano, o ofendido, seu representante legal ou seus herdeiros.
Parágrafo único. Transitada em julgado a sentença condenatória, a execução poderá ser efetuada pelo valor fixado nos termos do inciso iv do caput do art. 387 deste Código sem prejuízo da liquidação para a apuração do dano efetivamente sofrido.
Art. 64. Sem prejuízo do disposto no artigo anterior, a ação para ressarcimento do dano poderá ser proposta no juízo cível, contra o autor do crime e, se for caso, contra o responsável civil.
Parágrafo único. Intentada a ação penal, o juiz da ação civil poderá suspender o curso desta, até o julgamento definitivo daquela.
Art. 65. Faz coisa julgada no cível a sentença penal que reconhecer ter sido o ato praticado em estado de necessidade, em legítima defesa, em estrito cumprimento de dever legal ou no exercício regular de direito." (grifou-se) 
Essa, Senhor Presidente, é a ressalva que, nos termos do art. 69, IV, do RITCU, deixo registrada no presente julgamento do feito pelo Plenário do TCU, ao acompanhar o voto ora oferecido pelo ilustre Ministro-Relator Walton Alencar Rodrigues.
TCU, Sala das Sessões, em 22 de maio de 2019.
Ministro-Substituto ANDRÉ LUÍS DE CARVALHO

Eletrobrás Termonuclear S.A.

3. Interessados/Responsáveis/Recorrentes:
3.1. Responsáveis: Andrade Gutierrez Engenharia S/A (17.262.213/0001-94); Construtora Norberto Odebrecht S/A (15.102.288/0001-82); Construtora Queiroz Galvão S/A (33.412.792/0001-60); Construções e Comércio Camargo Correa S/A (61.522.512/0001-02); Empresa Brasileira de Engenharia S/A (33.247.271/0001-03); Othon Luiz Pinheiro da Silva (XXX.734.037-XX); Techint Engenharia e Construção S/A (61.575.775/0001-80); UTC Engenharia S/A (44.023.661/0001-08)
3.2. Recorrentes: Construtora Queiroz Galvão S.A. (33.412.792/0001-60)

Augusto Nardes e Aroldo Cedraz.

13.1. Ministros presentes: José Mucio Monteiro (Presidente), Walton Alencar Rodrigues (Relator), Augusto Nardes, Aroldo Cedraz e Bruno Dantas.
13.2. Ministros que alegaram impedimento na sessão: Augusto Nardes e Aroldo Cedraz.
13.3. Ministros-Substitutos convocados: Augusto Sherman Cavalcanti, Marcos Bemquerer Costa e André Luís de Carvalho.

ACORDAO-COMPLETO-2527262

Acórdão de Relação 308/2022 - Plenário

Acórdão de Relação

ACORDAO-COMPLETO-2525697

Acórdão 218/2022 - Plenário

ACORDAO-COMPLETO-2482138

Acórdão 2930/2021 - Plenário

ACORDAO-COMPLETO-2414469

Acórdão 2284/2020 - Plenário

ACORDAO-COMPLETO-2399701

Acórdão de Relação 571/2020 - Plenário

ACORDAO-COMPLETO-2373899

Acórdão de Relação 2354/2019 - Plenário

Construtora Queiroz Galvão S.A.

UTC Engenharia S/A

Andrade Gutierrez Engenharia S.A. - A.G.E.S

WALTON ALENCAR RODRIGUES

Ministro Walton Alencar Rodrigues.

Trata-se de embargos de declaração opostos por Construtora Queiroz Galvão S. A., contra o Acórdão 580/2019-TCU-Plenário, que negou provimento aos pedidos de reexame interpostos ao Acórdão 483/2017-TCU-Plenário, que aplicou às empresas a sanção de inidoneidade pelo prazo de cinco anos, em decorrência de fraude à licitação praticada no âmbito da contratação, pela Eletronuclear, das obras da Usina Termonuclear de Angra 3.
2.	A Construtora Queiroz Galvão S. A. alega omissões, contradições e obscuridades nos seguintes termos (peça 755) :
1. DA OMISSÃO SOBRE OS ARGUMENTOS RELATIVOS À INEXISTÊNCIA DE SOLIDARIEDADE ENTRE AS CONSORCIADAS-DEFINIÇÃO DA BASE LEGAL PARA JULGAMENTO DA QUESTÃO
Compulsando os autos, constata-se que a motivação da imputação de responsabilidade às empresas que não são colaboradoras é a de que, sendo consorciadas daquelas que confessaram a prática de supostos ilícitos, seriam, de igual modo, responsáveis por tais irregularidades.
Afirma-se, portanto, para afastar o argumento da embargante de que não teria sido individualizada sua conduta, que há solidariedade entre as empresas consorciadas em relação à prática de supostos atos ilícitos, de modo que, se uma confessou, essa confissão seria aplicável também às demais integrantes daqueles consórcios. 
Além disso, há uma dificuldade na conceituação de qual teria sido a conduta que deu margem à caracterização de tais supostos atos ilícitos: se se tratou de alegado cartel ou de fraude à licitação. Essa dificuldade muitas vezes leva a decisão recorrida a certas contradições: para sustentar sua competência, aponta que a atuação do Tribunal se daria nos casos de supostos conluio ou fraude, sendo que, dentre eles poderia ou não haver o cartel. Diz ar. decisão embargada: "Isto porque esta Corte analisa a ocorrência de conluio e de fraude a licitação sob o ponto de vista do interesse público, já o CADE avalia os indícios de cartel para preservação da ordem econômica. A única interseção é o fato de a contratante figurar nos quadros da Administração Pública Federal. No entanto, há que se considerar a possiblidade de ocorrer conluio, fraude a licitação com ou sem cartel."
O ponto é que essa imprecisão na conceituação da conduta alegada vem trazendo sérios prejuízos, seja na apreciação do conjunto dos fatos, seja na dosimetria das penalidades aplicadas.
Ocorre que esse Tribunal deixou claro na r. decisão recorrida que:
Não é o caso de rever o acórdão 3238/2012, que julgou regular a fase de pré-qualificação da licitação; 
esse Tribunal empreendeu ampla e profunda auditoria que julgou regular o agir dos Ministros no julgamento do acórdão 3238/2012; 
o acórdão 3238/2012 registrou expressamente que, em função do resultado da pré-qualificação então homologada, não havia mais concorrência - e que e_sse cenário, então, era tido por lícito e regular para fins da licitação. 
Como consequência do julgamento da pré-qualificação, com a existência de apenas 2 (dois) licitantes para 2 (dois) contratos, com a imposição feita pelo Tribunal de que não se poderia adjudicar a um único licitante os 2 (dois) contratos, tornou se imprescindível e inarredável a necessidade de que, em dado momento, para que houvesse a junção dos 2 contratos (e, portanto, dos 2 consórcios) , houvesse entendimentos entre as partes. 
Ora, a Embargante entende que, mantidas as premissas de regularidade do julgamento empreendido por esse Tribunal e mantido válido e íntegro o v. Acórdão n. 3238/2012, são consequências lógicas a ausência de concorrência e a necessidade de que as condutas sejam analisadas puramente no âmbito da competência deste Tribunal, demonstrando-se individualmente a participação na alegada e suposta fraude à licitação. 
Diante dessas equivocadas alegações, e dos fundamentos que constaram da primeira decisão condenatória, a TECHINT protestou pelo esclarecimento dessas questões, que tomaram um rumo distinto do que estabelece a Lei de Licitações e Contratos Administrativos. 
Expôs a TECHINT, então, que a solidariedade existente entre pessoas jurídicas que se consorciam para participar de uma licitação e executar uma obra pública é a solidariedade técnica e financeira, bem como aquela relativa à segurança, higidez e adequação do projeto para o qual o Consórcio fora contratado. 
A solidariedade prevista no art. 33 da Lei 8.666/93 não se estende ao reconhecimento de supostos atos ilícitos praticados por um dos consorciados - menos ainda se a conduta estiver sendo tratada fora do âmbito desta Lei. Não se estende, de igual modo, sequer em caso de reconhecimento de atitude ilícita por parte de qualquer empresa, ainda que integrante do referido consórcio (e, veja-se que, tecnicamente, não se trata disso, pois os contratos foram formalizados com 2 consórcios separados e, somente num segundo momento, houve sua junção) . Isto é, a solidariedade entre consorciadas se dá em relação aos objetivos para os quais o consórcio fora constituído e não para outras finalidades que a esses objetivos não se refiram. 
E, ainda que assim não fosse, o Consórcio Angramon somente foi constituído como instrumento da junção dos 2 Consórcios aos quais foram adjudicados os 2 contratos conforme prescrição do v. Acórdão 3238/2012. Ou seja, excluída qualquer projeção do que seria um alegado cartel ( em função da eliminação do aspecto concorrencial na fase de pré-qualificação da licitação, julgada válida pelo v. Acórdão 3238/2012) , seria necessário investigar as ações de cada parte dentro do consórcio ao qual estava inicialmente vinculada-Angra 3 ou Una 3. 
Qualquer investigação (ou pior: sancionamento) em sentido contrário implicaria em desconsiderar os efeitos jurídicos do Acórdão 3238/2012, o que a própria r. decisão embargada considerou ser impossível de fazer. 
Em resumo, a confissão feita por uma empresa colaboradora não pode transcender de sua esfera para atingir outras pessoas jurídicas. Todas essas questões foram demonstradas no Pedido de Reexame como fundamento para afastar a solidariedade entre as empresas consorciadas. Ao julgar esse pedido, entretanto, o eminente Relator se limitou a reproduzir os trechos da decisão recorrida em seu relatório, sem, contudo, fazer qualquer enfrentamento sobre a questão em seu voto propriamente. 
Vejamos trechos das transcrições contidas no V. Acórdão do Pedido de Reexame: 
"7.22. No que tange à aplicação do art. 33 da Lei de Licitações ao presente caso, anui-se ao entendimento da decisão recorrida no sentido de que os consórcios Angra3 e Una3 atuaram no formato de novo Consórcio, o Angramon, para execução em conjunto dos ajustes firmados. Assim, anui-se integralmente à seguinte análise do relatório da decisão recorrida a esse respeito: 
'301. Quando contratam com a Administração Pública os consórcios submeterem-se, excepcionalmente e por força de lei, à responsabilidade solidária pelos atos praticados nessa condição, tanto na fase da licitação, quanto na execução contratual, consoante prevê o artigo 33, inciso V, da Lei 8.666/93.
 (...) 
A solução adotada pela Lei de Licitações no ponto revela-se logicamente adequada, haja vista que a Administração considera, para contratar, a unidade dos consorciados. Isso porque eles se juntam para atender ao conjunto de exigências estabelecidas no edital do certame para sua habilitação e, sendo assim, a Administração considera o conjunto dos recursos por eles apresentados (tanto os de ordem técnica como os econômico-financeiros) para declarar o vencedor e com ele contratar. Justamente porque se apresentam perante a Administração como unidade, os consorciados devem responder juridicamente como unidade, a justificar a responsabilidade dos envolvidos (MARÇAL, 2012, p. 565) `
302. Não se sustenta o argumento da Techint de que não haveria responsabilidade solidária da sua parte porque não participava do mesmo consórcio da CCCC, pois que há evidências da participação no cartel de todas as empresas dos dois consórcios, ANGRA 3 e UNA3, inclusive da participação da Techint, conforme será visto no tópico XVIII. 
Todo o excerto acima indicado, embora constante do relatório do Acórdão do Pedido de Reexame é, em verdade, o V. Acórdão atacado pelo pedido de reexame. No voto do V. Acórdão embargado não há sequer uma referência à questão da solidariedade. 
Diante disso, a omissão (e, em certos sentidos ou questões, também contradições) do V. Acórdão embargado é evidente e inafastável. 
Veja, nas razões de justificativa - antes, portanto, da primeira condenação - TECHINT demonstrou que as conclusões da unidade técnica somente se aplicariam a quem as confessou, sendo que, caso houvesse extensão daquelas conclusões às empresas não lenientes estar-se-ia reconhecendo a existência de solidariedade, o que, no caso, não existe. 
Na decisão inicial, o eminente Relator, Min. Bruno Dantas, afirmou que a solidariedade existe pelo fato de as empresas serem consorciadas, e fundamentou sua conclusão no art. 33 da Lei de Licitações e Contratos Administrativos, conforme conclusões acima transcritas. 
No Pedido de Reexame coube à TECHINT - o que foi feito regularmente - demonstrar que o art. 33 da Lei de Licitações e Contratos Administrativos não se aplica na espécie, uma vez que não há possibilidade jurídica de solidariedade para fins de reconhecimento de prática de suposto ato ilícito, uma vez que, nesta hipótese, estar se-ia aplicando um dispositivo sancionador com base em responsabilidade objetiva, o que é plenamente vedado. Nessas ocasiões a empresa fala em nome próprio, e não do consórcio! 
Demonstrou, ato contínuo, que o art. 33 da Lei de Licitações e Contratos Administrativos prevê a solidariedade apenas para efeitos produzidos na licitação e na execução contratual. A solidariedade se dá pelas razões a que o consórcio se obrigou, pura e simplesmente. Justamente por isso, a o art. 33, V da referida Lei informa que haverá "responsabilidade solidária dos integrantes pelos atos praticados em consórcio. tanto na fase de licitação quanto na de execução do contrato.".
Conclui-se. assim. que somente em relação aos atos praticados pelo consórcio e para fins relativos à fase de licitação e de execução contratual é que se permite o reconhecimento da solidariedade entre as consorciadas. Sendo um ato praticado isoladamente por qualquer uma das partes, não é possível a alegação de tal tese. 
É certa a ilegalidade de utilização das colaborações como meios de prova em si mesmas. Na verdade, esses compromissos funcionam como um negócio jurídico processual, por meio do qual se objetiva a produção de provas voltadas à comprovação das alegações apresentadas. De todo modo, ainda que legal fosse a conduta de tratar como bastante e suficiente as delações, elas jamais poderiam resultar em sancionamento por extensão simplória à TECHINT, não só por sua boa-fé, mas também porque o EVENTUAL ilícito (que nem está configurado) somente é imputável a quem lhe deu causa, de acordo com o princípio constitucional da intranscendência (CF, artigo 5º, XLV) , também chamado de personalismo da sanção. 
A garantia fundamental de que a penalidade não ultrapasse a pessoa do agente é aplicável no âmbito dos contratos administrativos, conforme magistério de MARÇAL JUSTEN FILHO: 
"A penalidade administrativa encontra-se subordinada também ao princípio do personalismo da sanção, o que significa que a penalidade não pode passar da pessoa do agente. O inc. XLV do art. 5º da CF/1988 estabelece que 'nenhuma pena passará da pessoa do condenado (..) ' e essa determinação se aplica no âmbito das penalidades administrativas".2 
Embora tenha sido feita toda essa explanação, ela não foi objeto de análise. Houve uma mera menção, no relatório do V. Acórdão embargado, da decisão de 'primeiro grau' sem que o Voto do pedido de reexame não fez qualquer consideração em relação a ele. 
Cumpre também destacar que, ao ingressar em considerações acerca da existência de um suposto e alegado cartel, a r. decisão embargada agrava a situação jurídica da Embargante ao também impor uma penalidade mais severa, sem examinar detidamente esse aspecto na sua dosimetria e desconsiderando a prova documental produzida no sentido de que a conduta individual da Embargante jamais permite inferir sua participação em alegado cartel (como será abordado em tópico específico abaixo) . 
Sendo clara a omissão, data maxima venia, de rigor o acolhimento dos presentes embargos para que ela seja sanada, integrando-se, assim, o V. Acórdão, de maneira a deixar claro que (i) esse Tribunal atribui efeitos ao decidido no v. Acórdão 3238/2102, pelo qual foi julgado lícito o resultado da fase de pré-habilitação da licitação e, como consequência, afastou-se por julgamento colegiado desse E. Tribunal a existência de concorrência na contratação; (ii) a conduta de cada parte deve ser analisada de maneira específica e considerando em todos os aspectos, inclusive na dosimetria, sua inserção no contexto posto a julgamento, com as provas pertinentes produzidas. 
II - DO CERCEAMENTO DE DEFESA DECORRENTE DA IMPOSSIBILIDADE DE PRODUÇÃO DE PROVAS:
Como se pode observar, e como já mencionado nas razões do pedido de reexame, a instrução do presente processo não se desenvolveu tal como deveria, uma vez as provas requeridas pela embargante para comprovar as razões por ela apresentadas não puderam ser produzidas. 
O cerceamento de defesa decorrente da impossibilidade de produção de provas é de duas ordens, quais sejam: (a) inexistência de análise acerca do pedido e produção de provas; e, (b) inexistência de análise da prova documental apresentada pela parte. 
Para melhor elucidar a questão, será ela analisada separadamente: 
a) Ausência de Análise Acerca dos Pedidos de Produção de Prova de Engenharia, Prova Contábil e Testemunhal 
Necessário esclarecer, inicialmente, que os pedidos de produção de provas não foram indeferidas expressamente, vez que não houve qualquer análise sobre o pedido de provas formulado pelas partes, sendo que, somente no V. Acórdão embargado, depois de suscitado o cerceamento de defesa, é que o D. Relator alegou que não há cerceamento, pois as partes puderam apresentar documentos no curso da instrução. 
Como se observa, a TECHINT apresentou amplo e detalhado requerimento de produção de provas, conforme foi detalhado ao final de suas razões de justificativas. Naquele momento, a embargante requereu, em suma, o deferimento de produção de prova de: 
" (i) perícia de engenharia, destinada a demonstrar a adequação entre as exigências editalícias relativas a qualificação técnica e o porte e complexidade das obras objeto da contratação; 
 (ii) perícia contábil, destinada a demonstrar a legalidade dos itens editalícios que teriam repercussão financeira nos contratos, bem como para demonstrar a economicidade das propostas apresentadas pelos consórcios. Além disso, a prova contábil demonstrará a inocorrência de qualquer prejuízo para a Eletronuclear, uma vez que todos os preços estão compatíveis com o mercado e que as empresas integrantes dos consórcios restaram prejudicadas financeiramente na contratação; e, 
 (iii) oitiva de testemunhas a serem oportunamente arroladas.". 
Esses pedidos, entretanto, jamais foram objeto de análise por esse E. TCU, que simplesmente decidiu as questões postas nos autos sem qualquer análise ou menção aos pedidos de produção de provas. 
Veja que a conduta desse E. Tribunal contraria diretamente as previsões contidas no art. 38 da Lei de Processo Administrativo Federal (Lei n. 9.874/99) que assim determina: 
"Art. 38. O interessado poderá, na fase instrutória e antes da tomada da decisão, juntar documentos e pareceres, requerer diligências e perícias, hem como aduzir alegações referentes à matéria objeto do processo. § 1 o Os elementos probatórios deverão ser considerados na motivação do relatório e da decisão. § 2o Somente poderão ser recusadas, mediante decisão fundamentada, as provas propostas pelos interessados quando sejam ilícitas, impertinentes, desnecessárias ou protelatórias. ". 
Essas regras não foram observadas por essa C. Corte de Contas o que resulta no inequívoco cerceamento de defesa da empresa embargante. 
Note que não há razão para que a autoridade que preside o processo proíba a produção de uma prova que a defesa entende pertinente, desde que ela não se mostre protelatória e não acarrete custos indevidos para a Administração. 
Não se deve esquecer, além disso, que determinadas provas não podem ser produzidas unilateralmente pelas partes. Veja, toda a argumentação posta nas acusações são baseadas em delações, depoimentos etc., como pode a empresa embargante se defender desses fatos se não pode ouvir determinadas pessoas no curso da instrução? A empresa não possui poderes para oitiva de pessoas e não pode obrigá-las a colaborar para que seja possível o amplo exercício do seu direito de defesa. 
Ademais, é evidente que cabe à parte interessada decidir qual as provas que pretende produzir, para que, após feito isso, a autoridade empreenda um juízo de valor sobre essas provas regularmente produzidas. O indeferimento injustificado representa uma violação indevida do devido processo legal. 
Nesse sentido, importante colacionar importantíssimo precedente do Supremo Tribunal Federal - STF, de relatoria do Min. Celso de Mello, acerca das garantias relativas aos processos administrativos e, especialmente, a produção de provas nesses procedimentos: 
"O fato de o Poder Público considerar suficientes os elementos de informação produzidos no procedimento administrativo não legitimam nem autoriza a adoção, pelo órgão estatal competente, de medidas que, tomadas em detrimento daquele que sofre a persecução administrativa, culminem por frustrar a possibilidade de o próprio interessado produzir as provas que repute indispensáveis à demonstração de suas alegações e que entenda essenciais à condução de sua defesa. 
Analisada a questão sob tal perspectiva, mostra-se claramente lesiva à cláusula constitucional do 'due process' a supressão, por exclusiva deliberação administrativa, do direito à prova, que, por compor o próprio estatuto constitucional do direito de defesa, deve ter o seu exercício plenamente respeitado pelas autoridade e agentes administrativos, que não podem impedir que o administrado produza os elementos de informação por ele considerados imprescindíveis e que sejam eventualmente capazes, até mesmo, de infirmar a pretensão punitiva da Pública Administração. 
Torna-se relevante observar, neste ponto, que nem mesmo o Judiciário especialmente em procedimentos de que possa resultar imposição de sanções penais, dispõe de poder para inviabilizar a produção de elementos probatórios pretendida pelos sujeitos da relação processual, com particular destaque para o réu, a quem sempre deve ser assegurado o exercício, em plenitude, do direito de defesa. (...) 
Em suma: por representar uma das projeções concretizadoras do direito à prova, configurando, por isso mesmo, expressão de uma inderrogável prerrogativa jurídica, não pode ser negado, ao interessado - que também não está obrigado a justificar ou a declinar, previamente, as razões da necessidade do depoimento testemunhal- o direito de ver inquiridas as testemunhas que arrolou em tempo oportuno e dentro do limite numérico legalmente admissível, sob pena de inqualificável desrespeito ao postulado constitucional do 'due process of law'.3 
Evidente, portanto, a nulidade do V. Acórdão, tendo em vista o cerceamento de defesa decorrente da impossibilidade de produção de provas pela embargante. 
 (b) Da Inexistência de Análise do Parecer elaborado pela Tendência Consultoria:
Como parte da instrução processual a unidade técnica desse E. Tribunal de Contas da União - TCU juntou aos presentes autos o estudo econométrico realizado no bojo do TC 5.081/2015-7 que tem por objeto a apuração de prejuízo decorrente de alegado cartel ocorrido nas licitações da Petrobras. 
O referido estudo foi juntado aos autos como elemento indiciário para comprovação do alegado cartel e para apuração de um suposto prejuízo em relação à licitação da montagem da Usina de Angra 3, no entanto, refere-se a licitações da Petrobras, de modo que o estudo econométrico é totalmente imprestável para qualquer finalidade nestes autos - seja porque trata de obras distintas, órgão licitador distinto, momentos distintos, mercados relevantes distintos, produtos distintos etc. e isso não foi observado pela decisão ora embargada. 
Como visto, esse estudo foi elaborado originalmente para apuração dos alegados prejuízos nas licitações da Petrobras, tendo sido juntado nos processos dessa C. Corte de Contas que apuram empreendimentos daquela estatal (como acontece no TC O 16.119/2016, que apura as obras da RNEST) . Naqueles autos, para se contrapor ao estudo econométrico realizado, a TECHINT apresentou Parecer da Tendência Consultoria, de modo a demonstrar os equívocos constantes do estudo. 
Uma vez que esse Parecer foi apresentado para combater os equívocos do estudo econométrico, e, considerando que tal estudo também foi considerado nestes autos, o Parecer também foi trazido para este processo.
Importante observar, entretanto, que o Parecer da Tendências Consultoria apresentado pela TECHINT não se limita a tratar de valores de prejuízos ou de elaboração de cálculos aleatórios. Trata-se, em verdade, de um estudo estático que analisa a participação da TECHINT em diversas licitações no País. 
Portanto, o Parecer da Tendência Consultoria está longe de ser um mero estudo de apuração de prejuízo ou de demonstração de que os cálculos apresentados pelo TCU estão equivocados. Serve o referido parecer como documento de efetiva comprovação de inexistência de qualquer participação da TECHINT no alegado cartel, se é que ele existe. 
Desse modo, a análise desse elemento técnico é imprescindível, em observância e respeito à ampla defesa, para que seja verificada a participação ou não da embargante no alegado conluio.
Entretanto, o relatório do V. Acórdão embargado, transcrevendo o parecer da unidade técnica, não se atentou a essa questão. Isso porque afirmou: 
"7.4. Inicialmente, esclarece-se que os presentes recursos versam somente quanto à sucumbência em relação à aplicação de pena de inidoneidade constante do item 9.1 da decisão recorrida. Nesse sentido, os argumentos que versam sobre superfaturamento, dano ao erário e débito não serão enfrentados por fugirem ao escopo desta análise. Portanto, o parecer técnico da Tendências Consultoria Integrada (peça 648, p. 3, 9-21) será analisado por esta Corte em momento oportuno de não nesta fase recursal.". 
Ora; a unidade técnica simplesmente desconsidera o conteúdo do Parecer, que claramente demonstra a inexistência de participação da TECHINT em qualquer cartel, o que foi claramente informado em manifestações anteriores. Veja alguns trechos do que disse a TECHINT no curso da instrução e no pedido de reexame: 
"O parecer da Tendências Consultoria Integrada empreende estudo considerando como base de dados os projetos exclusivos da TECHINT, objetivando analisar o impacto específico da participação da empresa. Nessa análise, conclui a Consultoria que se considerados controles adequados o valor de sobrepreço chega a ZERO!!! E MAIS: O parecer técnico da Tendências chega à conclusão, inclusive, que poderia ser constatado um EFETWO DESCONTO nas licitações em que a TECHINT participou, senão vejamos: 
"Analisando-se somente licitações das quais participou a Techint (com pelo menos um lance individual ou em consórcio) , o impacto de uma empresa do suposto "Clube das 16" no preço de uma obra é não significante. como exposto na Tabela 8. No caso do uso da variável dependente "Clube dos 9 ", o impacto passa a ser significativo em torno de 2, 7%, mas que, ao considerar o intervalo de confiança, teríamos o valor do sobrepreço entre -0,4% e 5,9%. Ou seja, como se trata de uma estimação baseada em amostragem, deve ser considerado intervalo de confiança para os coeficientes obtidos. Dessa forma, não é possível afirmar que, em qualquer dos casos, o verdadeiro valor seja diferente do limite inferior do IC. 
Dessa forma, é estatisticamente possível que o verdadeiro impacto de um lance efetuado por uma empresa do suposto "Clube das 9" em projetos nos quais a Techint apresentou proposta esteja próximo ao limite inferior do intervalo de confiança, -0,4% - ou seia, um desconto efetivo em relação à estimativa, e não um sobrepreço. Sem preiuízo, reitera-se, novamente, que permanecem as fundadas críticas iá formuladas acima ao uso da estimativa da Petrobras como referencial adequado do preço de mercado de cada proieto. ". 
Verifica-se, assim, que pelo parecer técnico da Tendências Consultoria Integrada - elaborado com base em elementos adequados e que deveriam ter sido considerados por essa E. Corte de Contas - o impacto de uma suposta atuação cartelizada CHEGA A ZERO. Especificamente no que diz respeito apenas às licitações em que a TECHINT participou, estatisticamente é possível que tenham ocorrido DESCONTOS em relação ao orçamento estimativo da PETROBRAS, o que afasta qualquer alegação de sobrepreço. 
Nota-se, portanto, que não é possível considerar, para quaisquer finalidades, os resultados do estudo elaborado pelo TCU para estimar o pretenso prejuízo ocorrido nas contratações da PETROBRAS e muito menos em contratação da ELETRONUCLEAR. Isso porque, como cabalmente comprovado pelo parecer técnico anexado, analisando com mais cuidado e considerando mais detalhes das contratações, não há como afirmar a existência de sobrepreço.". 
É claro, portanto, que o Parecer da Tendências Consultoria não se resume à demonstração de inexistência e prejuízo, mas também à demonstração de que a TECHINT não participou de nenhum tipo de conluio. 
Portanto, não há dúvidas que essa C. Corte de Contas cerceou o direito da TECHINT de produzir regularmente as provas que entende essencial para comprovar os seus argumentos de defesa, o que viola, de maneira direta, o devido processo legal.
O que se vê, em verdade, com o devido respeito, é uma contradição no V. Acórdão. Isso porque, não realizou nenhuma análise em relação ao Parecer da Tendências Consultoria, e, de outro lado, afirma que não houve produção de outras provas no processo porque as partes puderam juntar elementos documentais durante toda a instrução processual. Veja trecho do r. decisum embargado: 
"Os argumentos relativos à indevida inversão do ônus da prova, observância do princípio jurídico in dubio pro reo e exigência de prova negativa não socorrem as recorrentes, pois as provas de participação das recorrentes no conluio são absolutamente contundentes e robustas. A prova dos autos demonstrou que as empresas, mesmo depois da apresentação das razões de justificativa, não foram capazes de demonstrar a inexistência a fraude ou a não participação em conluio. Negar, a esta altura, a inexistência do conluio e fraude, em face de todos os muito elementos probatórios existentes, é um atentado à verdade, configura má-fé, revelando a arraigada vontade de delinquir, não amainada por tudo o que até hoje ocorreu e se apurou. 
No que se refere aos pedidos de produção de provas, elaborados pelas responsáveis, na fase instrutória, reafirmo que o processo foi submetido ao contraditório e à ampla defesa e, na fase de apresentação das razões de justificativa, as recorrentes poderiam apresentar todas as provas técnicas que entendessem necessárias à defesa. ( . .) 
No caso concreto, prova técnica de engenharia, destinada a aferir a adequação dos requisitos de habilitação, com as características do escopo licitado, é despropositada, desnecessária e despicienda, pois já está comprovada a atuação de todas as empresas em conluio, como causa de prejuízo ao Erário. 
Prova técnica contábil para apurar sobrepreço não está relacionada à irregularidade objeto do julgado recorrido, o que foi unicamente a ocorrência de fraude à licitação.". 
Como se observa, embora tenha 'permitido' a juntada de diversos documentos, essa C. Corte não analisou um deles, olvidando a essencialidade desses elementos para corroborar com as teses defensivas apresentadas pela TECHINT, no sentido de que ela não participa ou participou de qualquer conluio e, principalmente, que o estudo apresentado não se aplica ao presente processo.
Portanto, é clara a contradição no V. Acórdão que afirma não haver cerceamento de defesa em razão de as partes interessadas poderem apresentar documentos e produzir provas 'pertinentes' e, por outro lado, não analisar elemento de prova apresentado pela TECHINT (Parecer da Tendências Consultoria) e também indeferir diversas outras provas técnicas igual e fundamentadamente requeridas. 
III -DA OMISSÃO QUANTO À ALEGAÇÃO DE CERCEAMENTO DE DEFESA EM RAZÃO DA JUNTADA DE NOVOS ELEMENTOS ÀS VÉSPERAS DO JULGAMENTO
Demonstrou a TECHINT em seu pedido de reexame que não pôde se manifestar sobre todos os elementos que foram apresentados aos autos e que serviram como elemento de convicção para a decisão dessa E. Corte de Contas. 
Como se viu, a TECHINT apresentou regular e tempestivamente suas razões de justificativas, demonstrando a ausência de plausibilidade das razões indicadas na representação da unidade técnica denunciante, além de, ao final do seu requerimento, ter formulado pedido de produção de prova pericial de engenharia, prova pericial contábil e prova testemunhal, como afirmado anteriormente. 
Passado algum tempo depois da apresentação da defesa, sem que houvesse qualquer comunicação aos interessados no processo, foram juntadas três manifestações das unidades técnicas desse E. Tribunal, são elas: 
¿ Peça 329: Instrução - Assinada digitalmente em 18 de marco de 2017 (SÁBADO) ; 
¿ Peça 330: Pronunciamento da Subunidade - Assinada digitalmente em 18 de marco de 2017 (SÁBADO) ; e, 
¿ Peça 331: Pronunciamento da Unidade -Assinada digitalmente em 19 de marco de 2017 (DOMINGO) . 
Nesses pronunciamentos foram analisados os argumentos postos nas defesas dos representados, sendo que, para fundamentar o seu não acolhimento, foram apresentados pelas unidades técnicas, diversos outros elementos e justificativas que não constavam originariamente nos achados de auditoria sobre os quais - e apenas sobre eles - foram apresentadas defesas pelas empresas. Isto é, foram apresentados, no final de semana, novos elementos para corroborar a denúncia apresentada anteriormente. 
Ao final dos pronunciamentos, as unidades técnicas propuseram a penalização dos interessados, com aplicação de sanção de declaração de inidoneidade às empresas representadas.
Coincidentemente, na segunda-feira (20 de março de 2017) , portanto, primeiro dia útil após a iuntada dos pronunciamentos das unidades técnicas, às 07h16m da manhã, o processo foi incluído na pauta de julgamento de quarta-feira, dia 22/03/2017. 
Ora, Exa., não foi dada oportunidade às empresas para se manifestarem sobre a análise das defesas feita pelas unidades técnicas, o que constituem irregularidades gravíssimas, sobretudo diante do fato de que as novas 'instruções' trouxeram informações e imputações nunca antes trazidos para esse processo, ao afirmar que os diretores da empresa teriam, supostamente, participado de algum ato irregular. É patente a ilegalidade desse procedimento. 
Ao analisar essas questões, o V. Acórdão embargado afirma, novamente, que não houve nenhuma irregularidade, pois: 
"Após a instrução de mérito (peça 329) , as empresas Odebrecht e UTC solicitaram a retirada de pauta do processo, para manifestação sobre o último parecer da unidade técnica. Essas empresas, bem como as demais responsáveis, solicitaram e obtiveram vista e cópia dos autos e realizara pedidos de sustentação oral. O processo seguiu normalmente o rito processual definido na Lei Orgânica e no Regimento Interno desta Casa. 
No âmbito do procedimento adotado pelo Tribunal de Contas da União, não há, nem nunca existiu, previsão legal ou regimental para a manifestação das partes, após a instrução de mérito da Secretaria que, aliás, não apresenta conteúdo decisório. 
Tal argumento é equivalente às empresas alegarem cerceamento de defesa por ausência de direito de vista em face da tramitação do processo entre o ministro e a sua assessoria no gabinete, o que, desde logo, vemos ser absoluto contrassenso.".
Primeiramente, não há como alegar que os pareceres técnicos, por não terem cunho decisório, dispensam a manifestação das partes. Isso porque, como é claro e inquestionável, ao julgarem os processos no âmbito dessa C. Corte, os Ministros sempre fundamentam o seu voto nos pareceres técnicos elaborados durante a instrução processual. 
Não por outra razão o V. Acórdão embargado afirma que aqueles pareceres juntados às vésperas do julgamento constituem "instrução de mérito (peça 329) ", e, em seguida, aduz: "No mérito, alinho-me, em parte, ao entendimento da Serur, cujo sólido parecer adoto como razões de decidir no que não contraria os fundamentos deste voto, sem prejuízo das observações que faço a seguir.". O que se vê, na prática, é que toda a fundamentação é feita pela unidade técnica, sendo que o voto propriamente dito somente analisa algumas questões pontuais, daí a importância de se estabelecer o contraditório para garantir o pleno exercício do direito de defesa. 
No caso dos autos, aliás, ao não permitir a manifestação em relação à nova instrução feita pela unidade técnica - adotada como razão de decidir - violou diretamente a defesa da TECHINT, uma vez que nessa manifestação foram apresentados novos elementos sobre os quais a empresa não se manifestou e que serviram de fundamento para sua condenação em primeiro grau neste Tribunal. 
A TECHINT sempre alegou que não havia individualização de sua conduta - como de fato não há - sendo que, às vésperas do julgamento, como visto, é apresentada a peça 329 que, em seu item III.2, passa a tratar individualmente de gestores da TECHINT, veja: 
"Guilherme Pires de Mello De acordo com os Signatários, Guilherme Pires de Mel/o foi, durante a conduta, Diretor da Techint Engenharia e Construção S.A, participante do cartel e representante da Techint no Conselho do Consórcio Angramon. Guilherme Pires de Mel/o foi cotado para ser o Diretor do Contrato do Consórcio Angramon com a Eletronuclear em novembro de 2013, mas declinou em dezembro de 2013, e ficou como representante da Techint no Conselho do Consórcio. Pelo seu conhecimento técnico, teve forte presença nas decisões do Angramon. Ele era representante do alto escalão, cuja participação na conduta consistiu nas articulações para fixação de preços e para divisão de mercado da licitação, bem como no comparecimento a diversas reuniões para discussão e na tomada de decisões referentes ao cartel e está evidenciada, por exemplo, nos Documentos 28, 31, 32, 37, 40, 41, 44 e 55, nos parágrafos 19, 38, 81, 90, 97, 99, 104, 107, 122, 127, 128, 129 c 137 e nas Tabelas VIIL X, XL XIV e XXIII deste Histórico da Conduta. 
Luís Guilherme de Sá 
De acordo com os Signatários, Luís Guilherme de Sá foi, durante a conduta, Diretor Comercial da Techint Engenharia e Construção S.A, participante do cartel. Ele era representante do alto escalão, cuja participação na Conduta consistiu nas articulações para fixação de preços e para divisão de mercado da licitação, bem como no comparecimento a diversas reuniões para discussão e na tomada de decisões referentes ao cartel, e está evidenciada, por exemplo, nos Documentos 31, 32 e 37, nos parágrafos 19, 39, 90, 99, 104, 122 e 127, e nas Tabelas VIL X e XI deste Histórico da Conduta. 
Ricardo Ourique Márques 
De acordo com os Signatários, Ricardo Ourique Marques foi, durante a conduta, Diretor Geral da Techint Engenharia · e Construção S.A., participante do cartel. Ele era representante do "altíssimo" escalão, cuja participação na conduta consistiu no controle das articulações para fixação de preços e para divisão de mercado da licitação, bem como no comparecimento à reunião de 01.09.2014 na sede da UTC do Rio de Janeiro, na qual se celebrou o êxito do cartel na sua estratégia de negociação com a Eletronuclear, e está evidenciada, por exemplo, no Documento 50, nos parágrafos 19, 40 e 149, e nas Tabelas IIL VIIL X, XI e XXII deste Histórico da Conduta. ".
Esses elementos não constam na instrução inicial, sobre a qual a empresa apresentou sua única defesa antes do julgamento, sendo que esses fatos constituem novo imputação feita pela unidade técnica. Essa informação foi prontamente comunicada ao Tribunal, no dia do julgamento. Ante o caráter sancionador de que se reveste o presente processo, era imprescindível a observância e aplicação analógica das regras do instituto da mutatio libelli, prevista no diploma processual penal - CPP - o que garantiria o pleno exercício do direito de defesa. Veja o que dispõe o art. 384 do Código de Processo Penal:
"Art. 384. Encerrada a instrução probatória, se entender cabível nova definição jurídica do fato, em consequência de prova existente nos autos de elemento ou circunstância da infração penal não contida na acusação, o Ministério Público deverá aditar a denúncia ou queixa, no prazo de 5 (cinco) dias, se em virtude desta houver sido instaurado o processo em crime de ação pública, reduzindo-se a termo o aditamento, quando feito oralmente. 
§ 1º Não procedendo o órgão do Ministério Público ao aditamento, aplica-se o art. 28 deste Código. 
§ 2º Ouvido o defensor do acusado no prazo de 5 (cinco) dias e admitido o aditamento, o juiz, a requerimento de qualquer das partes, designará dia e hora para continuação da audiência, com inquirição de testemunhas, novo interrogatório do acusado, realização de debates e julgamento. (Incluído pela Lei nº 11.719, de 2008) . 
§ 3º Aplicam-se as disposições dos §§ 1º e 2º do art. 383 ao caput deste artigo. (Incluído pela Lei nº 11. 719, de 2008) . 
§ 4º Havendo aditamento, cada parte poderá arrolar até 3 (três) testemunhas, no prazo de 5 (cinco) dias. ficando o juiz, na sentença, adstrito aos termos do aditamento. (Incluído pela Lei nº 11. 719, de 2008) . ". 
O instituto da mutatio libelli é inteiramente aplicável à espécie, uma vez que foram trazidos elementos novos que não constavam originariamente na peça acusatória, sendo que era imprescindível, diante disso, nova oitiva dos interessados. 
Porém, não houve qualquer análise sobre essa questão. Muito pelo contrário: o E. TCU utilizou os novos elementos - sobre os quais não houve defesa da TECHINT - para fundamentar sua condenação, o que também ocorre no V. Acórdão ora embargado, conforme se verifica à fl. 24. 
É claro, Exa., assim, que em se tratando de novos elementos que poderiam repercutir na decisão final de mérito, deveria essa C. Corte permitir que as partes se manifestassem antes de considera-las para qualquer finalidade, o que não foi feito. Sendo assim, pode-se constatar que houve claro cerceamento de defesa, que foi omitido por esse E. TCU, razão pela qual devem ser acolhidos os presentes embargos para que sejam analisados esses pontos e sanada a omissão constatada. 
IV -DA OMISSÃO EM RELAÇÃO ÀS NOVAS REGRAS PUNITIVAS DAS EMPRESAS ESTATAIS DESDE A ENTRADA EM VIGOR DA LEI 13.303/2016
Demonstrou a TECHINT em seu pedido de reexame que a Lei das Estatais (Lei Federal n. 13.303/2016) regulou todo o regime punitivo que envolve relação da qual faça parte uma empresa estatal. 
Com base nisso, em processo em que tenha como principal interessado uma empresa estatal, não se poderia aplicar a sanção de declaração de inidoneidade, mas sim as regras punitivas da referida lei. 
Ao analisar essa questão, a unidade técnica desse E. TCU afirmou em seu parecer - adotado como razão de decidir - que "Ao contrário do que alega a recorrente, a Lei 13.303/2016 não extinguiu a penalidade de inidoneidade, ao contrário, regulamenta o seu efetivo cumprimento (art. 37 e 38) . Considera-se, assim, improcedente a alegação.". 
Entretanto, analisando os referidos dispositivos da Lei das Estatais (arts. 37 e 38) verifica-se que não se tratou de mera regulamentação da declaração de inidoneidade, mas sim de disposição diferente, mais benéfica e de menor abrangência. 
Veja as disposições: 
"Art. 37. A empresa pública e a sociedade de economia mista deverão informar os dados relativos às sanções por elas aplicadas aos contratados, nos termos definidos no art. 83, de forma a manter atualizado o cadastro de empresas inidôneas de que trata o art. 23 da Lei no 12.846, de lo de agosto de 2013. 
 ( ... ) 
Art. 38. Estará impedida de participar de licitações e de ser contratada pela empresa pública ou sociedade de economia mista a empresa:" 
Como se observa, o artigo 37 se limita a determinar que as empresas estatais devem informar as penalidades aplicadas aos contratados. O artigo 38, por outro lado, estabelece as situações em que a empresa estará impedida de participar de licitações e ser contratada pela empresa pública ou sociedade de economia mista.
Veja, a declaração de inidoneidade, tal como aplicada pelo TCU, tem efeitos que abrange toda a Administração Pública Federal. Isto é, a empresa declarada inidônea pelo TCU não poderá participar de qualquer outra licitação ou contratação pública em âmbito federal, independentemente de quem seja o órgão contratante. 
A Lei das Estatais, todavia, estabelece as hipóteses de aplicação de penalidade, que tem efeitos perante a empresa pública ou sociedade de economia mista, o que implica no lógico e decorrente reconhecimento de que não teria efeitos para todos os entes da Administração. 
É evidente que a Lei das Estatais é o dispositivo a ser aplicado na espécie, uma vez que se trata de empresa estatal a principal envolvida na questão (Petrobras) e que o regime da Lei 13.303/2016 é muito mais benéfico do que o Regimento Interno desse E. TCU e também do que a Lei 8.666/93. Em razão disso, deve ser aplicada a retroatividade da lei mais benéfica (que é a Lei 13.303/2016) , que também é a Lei especial para tratar do assunto. 
Esses fatos não foram levados em consideração por essa E. Corte de Contas, motivo em razão do qual devem ser acolhidos os presentes embargos de declaração para saneamento desse ponto. 
V - DA OMISSÃO DOS ARGUMENTOS DA TECHINT EM RELAÇÃO ÀS MENCIONADAS REUNIÕES
A unidade técnica do TCU apresentou, naquela instrução juntada ao processo dias antes do primeiro julgamento, que diretores da TECHINT teriam participado de reuniões com integrantes de outras empresas para discutir o funcionamento de um suposto cartel e articular a divisão de mercado em relação às licitações de ANGRA III.
A TECHINT demonstrou que não havia qualquer elemento de prova em relação a esses pontos, senão declarações feitas em termos de colaboração que não restaram corroboradas com elementos probatórios. 
No julgamento o então relator Min. Bruno Dantas, amparado na instrução da unidade técnica, afirmou que os diretores da TECHINT, Guilherme Pires de Mello, Luís Guilherme de Sá e Ricardo Ourique Marques teriam participado de reuniões para discutir termos do alegado cartel. Também na decisão são mencionadas duas reuniões, sendo, uma delas ocorrida em 08 de novembro de 2013 e a outra em 01 de setembro de 2014. 
No pedido de reexame, a TECHINT enfrentou essa questão. Resumidamente, informou que não seria possível presumir quaisquer irregularidades em relação a essas reuniões, pois: 
 - Reunião de 08.11.2013: O e-mail que relata a reunião não é copiado qualquer diretor ou funcionário da TECHINT, o que impede que seja considerado para fins de imputação à embargante. De igual modo, não havia razão ou efeitos em eventual discussão de preços neste momento, uma vez que os dois consórcios já estavam préqualificados para apresentação de preços previstos em edital e sabia-se que cada um servia vencedor de um lote, por expressa previsão também do edital. 
 - Reunião de 01.09.2014: Não faz qualquer sentido a alegação de que a referida reunião teria tido por objeto a discussão de preços e a fixação de mercado, uma vez que, naquela data o Consórcio -ANGRAMON já havia sido constituído Gá havia ocorrido a unificação dos consórcios ANGRA3 e UNA3) , conforme previsto e aceito pelo cliente, de modo que não havia qualquer razão para discussões nesse sentido. O Consórcio ANGRAMON foi constituído em agosto/2014, sendo que não haveria qualquer irregularidade caso seus integrantes se reunissem para discussões acerca da execução do contrato. 
O V. Acórdão embargado, no entanto, não fez qualquer análise em relação a esses pontos, limitando-se a afirmar que existiram tais reuniões, o que implicaria a TECHINT. Diante de tudo quanto alegado acima (de que juridicamente não se está tratando de cartel, diante dos efeitos inafastáveis do v. Acórdão 3238/2012) , é necessário que as condutas sejam avaliadas à luz dessa consideração. Qualquer condução em sentido diverso poria em questionamento a validade da decisão adotada por esse E. Tribunal naquele julgamento, coisa que já foi devidamente afastada por ampla e profunda auditoria interna, ou seja, não seria o caso de reabrir-se o ponto. Clara, portanto, a omissão do V. Acórdão que deve ser sanada por meio dos presentes aclaratórios. 
VI - DA OMISSÃO EM RELAÇÃO ÀS QUESTÕES QUE DEVEM INFLUIR NA DOSIMETRIA DA PENA 
Demonstrou a TECHINT em suas razões de justificativas e também em seu pedido de reexame que, ainda que possível fosse a condenação da TECHINT - o que se admite apenas para argumentar - a penalidade não poderia ter sido aplicada em seu grau máximo, uma vez que não há reprovabilidade elevada nas condutas da embargante, se é que alguma reprovabilidade há. 
Devem ser considerados, de igual modo, os elementos que demonstram as regras de compliance da embargante. Com efeito, a TECHINT obteve, no dia 02 de março de 2018, recomendação para certificação de seus sistemas de gestão de antissuborno e de gestão de compliance junto ao comitê de certificação da renomada entidade RINA Brasil Serviços Técnicos Ltda. Foi anexada, em manifestação anterior, a carta da empresa RINA, contendo a declaração da recomendação para as certificações ISO 37001:2016, sistemas de gestão antissuborno, e ISO 19600:2014, sistemas de gestão de compliance, que devem ser emitidas com brevidade.  
A certificação representa garantia independente de que os sistemas de gestão da TECHINT cumprem os requisitos definidos pelas normas regulamentares de qualidade aplicáveis, envolvendo diversas fases (verificação, testes e inspeção) . Importante destacar que a empresa foi certificada nacionalmente, com diversas unidades tendo sido auditadas, incluindo a sede e filiais. Tal documento é relevante para a dosimetria da pena uma vez que comprovam que a TECHINT detém procedimentos internos de integridade e auditoria eficientes, inibidores de práticas ilícitas no âmbito da companhia, os quais observam rigorosamente as normas de qualidade internacionais.
Deve-se ressaltar a qualidade do programa interno de compliance da TECHINT, já devidamente reconhecida por essa CGU, no ano de 2016, ao atribuir a Nota 9 no Programa Pro-Etica, cuja certificação não foi realizada por uma decisão política (mas jurídica) do órgão.4 Portanto, a documentação que instrui o presente procedimento comprova que o programa de compliance, já implantado há anos, possui qualidade e eficácia no âmbito de toda a empresa, resultado de seu aperfeiçoamento constante ao longo dos últimos anos. 
Essas questões, embora absolutamente importantes para a adequada definição do quantum da pena - neste caso, do tempo de duração da inidoneidade - não foram observadas pelo V. Acórdão, que se limitou a afirmar ter havido fraude e que a TECHINT dela participou, o que demonstraria a gravidade da conduta e que daria ensejo ao sancionamento em seu grau máximo. Sendo assim, é clara a omissão do V. Acórdão em relação à dosimetria da pena.
3.	A UTC Engenharia apresentou embargos (peça 765) em que alega:
II.1 DA INCIDÊNCIA DOS EFEITOS DA LIMINAR DO MS 35.435/STF À UTC ENGENHARIA
Inicialmente, cabe destacar que a primeira omissão do Acórdão n° 580/2019 consiste na não aplicação à UTC Engenharia dos efeitos da liminar proferida pelo Exmo. Ministro Gilmar Mendes no Mandado de Segurança N° 35.435 (Doe. 02) , por meio do qual reconheceu que a aplicação da pena de inidoneidade inviabilizaria o comprimento dos acordos celebrados com outros entes, bem como impediu esta Corte de declarar, nestes autos, a inidoneidade de empresa que celebrou acordo de leniência:
'Entretanto, tendo o TCU outros mecanismos aptos a atingir tais finalidades, não é razoável que aplique penalidade que inviabilize o cumprimento dos acordos firmados por outros entes. Gomo já demonstrado, no caso dos autos, a sujeição da impetrante à sanção de inidoneidade poderia inviabilizar suas atividades, inclusive o cumprimento do acordo, de sorte que essa penalidade não dever ser aplicada, ressalvada a ocorrência de fatos novos, que ensejariam a própria rescisão do acordo de leniência.
Dessa forma, entendo devidamente preenchido o requisito do fumus boni iuris. Por sua vez, a iminência da decretação da inidoneidade pela Corte de Contas é suficiente a demonstrar também a presença do periculum in mora. Por fim, entendo que o pedido de suspensão do processo não é cabível, haja vista a possibilidade de aplicação de outras sanções para a efetiva reparação do dano causado.
Ante o exposto, defiro parcialmente a liminar para impedir a decretação de inidoneidade da impetrante pelo Tribunal de Contas no âmbito do TC Processo 016.991/2015-0, ressalvado eventual descumprimento do acordo de leniência ou o surgimento de novos fatos."
Não se diga que tal decisão tem efeito unicamente à impetrante Andrade Gutierrez, isso porque essa própria Corte de Contas estendeu seus efeitos às empresas Camargo Corrêa e Odebrecht, conforme se observa no trecho da declaração de voto do Exmo. Ministro Bruno Dantas:
16. Vale ressaltar que, como decorrência da mencionada decisão, o processo permanece sem julgamento, já que as empresas não colaboraram efetivamente com as apurações no âmbito do TCU e, na prática, a única sanção que poderia ser aplicada ao caso concreto teve sua aplicabilidade suspensa pelo Supremo.
Conforme consta na própria decisão proferida pelo Egrégio Supremo Tribunal Federal, o que se está protegendo é o instituto do acordo de leniência, seja o celebrado com o Ministério Público Federal ou com a União Federal (que é o caso da UTC Engenharia) . O Ministro Gilmar Mendes não realizou qualquer distinção entre os acordos de leniência firmados entre o MPF ou a União, sendo que tal discriminem realizado por esta Corte implica em frontal violação à referida decisão, bem como toda à lógica de consensualidade estabelecida pela Lei n° 12.846/2013, conforme será verificada em tópico próprio.
Dessa forma, a omissão do Acórdão n° 580/2019 reside na não aplicação, em relação à UTC Engenharia» dos efeitos da decisão liminar proferida nos autos do Mandado de Segurança n° 35.435 em trâmite pelo Egrégio Supremo Tribunal Federal.
III.1 DA VEDAÇÃO À UTILIZAÇÃO DE ELEMENTOS E PROVAS CONTRA A EMPRESA LENIENTE
Conforme exposto anteriormente, a pedido do Ministério Público Federal, o então titular da 13a Vara Federal de Curitiba, MM. Juiz Sérgio Moro, proferiu decisão (peça n° 683) impedindo a utilização de elementos e provas produzidas na Operação Lava Jato contra as pessoas físicas que realizaram acordos de colaboração, e pessoas jurídicas que celebraram acordos de leniência.
Sobre essa decisão, importante destacar a Nota Técnica n° 02/2018, produzida pela 5ª Câmara de Coordenação e Revisão do Ministério Público Federal (Doc. 03) , por meio da qual traduz a importância da vedação da utilização de elementos e provas contra pessoas e empresas colaboradoras por órgãos e instituições não aderentes ao acordo celebrado, como é o caso dessa Colenda Corte de Contas.
Ressalte-se que o acordo de leniência da UTC engenharia foi homologado pelo MM. Juízo da 3a Vara Federal de Curitiba, sendo que tal homologação contou com a anuência do Ministério Público Federal.
Apesar da clareza da decisão proferida pelo MM. Juiz Sérgio Moro, conforme consta no acórdão ora embargado, o Exmo. Ministro Relator Walton Alencar oficiou ao atual responsável pela 13* Vara Federal de Curitiba, MM. Juiz Luiz Antônio Bonat, de modo a pleitear autorização para manter a sanção de inídoneidade à UTC engenharia, conforme consta na seguinte passagem do voto condutor do acórdão embargado:
"Assim, com espeque na prerrogativa contida na decisão da 13ª Vara Federal de Curitiba, solicitei ao d. juízo da 13a Vara Cível de Curitiba autorização para manter a sanção de inidoneidade à UTC. A Decisão de 19/03/2019 deixa assente que, "se o acordo celebrado pela UTC Engenharia S/A com a CGU e AGU contiver a previsão de isenção em relação à declaração de inidoneídade, a prova compartilhada por este Juízo não poderá ser utilizada à manutenção dessa sanção contra a leniente".
Em consulta ao acordo de leniência firmado entre UTC e CGU/AGU, que consta do processo TC Processo 029.953/2017-0 (sigiloso) , verifiquei cláusula que preserva todas as atribuições constitucionais do TCU, isenção quanto à sanção de inidoneidade prevista no artigo 87 da Lei 8.666/1993, e o reconhecimento, pelas instituições celebrantes, de que não existem motivos para manutenção de impedimentos para as colaboradoras participarem de procedimentos licitatórios, quanto ao disposto na Lei 8.429/1992 e na Lei 12.846/2013.
Disso decorre que não há impedimento para aplicação pelo Tribunal de Contas da União da sanção de inidoneidade, com fundamento no artigo 46 da Lei 8.443/1992.
Com o devido respeito, a conclusão adotada contraria completamente as decisões proferidas pela 13a Vara Federal de Curitiba.
Inicialmente, cabe destacar que a decisão proferida pelo MM. juiz Luiz Antônio Bonat não foi juntada aos autos. Dessa forma, a Embargante colaciona aos autos (Doc 04) o inteiro teor do que foi decidido. Verifica-se que o MM. Juízo Bonat manteve integralmente a decisão proferida pelo MM. juízo Sérgio Moro e destacou o seguinte:
Decido.
O acordo de leniência celebrado pela UTC Engenharia S/A com a CGU c AGU, homologado pelo na 3* Vara Federal de Curitiba, a que se refere o Ministro Walton Alencar Rodrigues, tramita sob sigilo e não está disponível a este Juízo.
Nada obstante, o acesso a tais documentos não é imprescindível. O relevante, na esteira das decisões já proferidas pela 13a Vara Federal de Curitiba, especialmente a de evento 38 dos presentes autos, é que o compartilhamento de provas obtidas a partir da colaboração premiada não obsta a obrigação de reparação integral dos danos causados.
A limitação, que deve ser compreendida não só como uma garantia do colaborador, mas também como elemento de preservação e fomento dos institutos da colaboração premiada e do acordo de leniência, impossibilita a utilização da prova compartilhada para sancionamento adicional dos colaboradores e lenientes, com penas não previstas nos acordos celebrados."
Conforme consta na referida decisão, o que se busca com a referida vedação à utilização de provas por órgãos não aderentes ao acordo de leniência é a preservação do próprio instituto, sendo assim proibida a utilização de tais elementos com o objetivo de impor sanção não prevista nos acordos celebrados.
Nesse sentido, conforme consta no próprio voto dp Ministro Relator, o acordo de leniência da Embargante com a AGU/CGU afasta a imposição da sanção de inidoneidade, mas, por não mencionar expressamente a pena de inidoneidade prevista no artigo 46 da Lei 8.443/1992, seria permitido ao TGÜ aplicar tal penalidade.
Ocorre que tal argumento novamente entra em contradição com as decisões proferidas pela 13ª Vara Federal de Curitiba. Nesse sentido, observa-se que o MM. Juiz Bonat não realizou qualquer distinção entre a origem legal da inidoneidade que foi afastada pelo acordo de leniência celebrado, mas sim referiu-se ao instituto, conforme se observa no seguinte trecho da decisão:
Dessa forma, e em resposta ao Ministro Walton Alencar Rodrigues, se o acordo celebrado pela UTC Engenharia S/A com a CGU e AGU contiver a previsão de isenção em relação à declaração de inidoneidade, a prova compartilhada por este Juízo não poderá ser utilizada à manutenção dessa sanção contra a leniente.
Ou seja, não há qualquer distinção sobre o fundamento legal da inidoneidade. Se o acordo de leniência afastou tal sanção, os elementos e provas compartilhados não podem ser utilizados contra a empresa leniente, no caso, a UTC Engenharia.
Por fim, a alegação constante no voto condutor do acórdão embargado de que os elementos de prova utilizados não advieram da UTC Engenharia, mas sim da pessoa física colaboradora Sr. Ricardo Pessoa (ex-Presidente da UTC Engenharia e acionista controlador) , não afasta a vedação imposta pelas decisões proferidas pelo MM. Juízo da 13ª Vara Federal de Curitiba, uma vez que todos os elementos de provas oriundos do acordo de colaboração do Sr. Ricardo Pessoa integram e fundamentam o acordo de leniência da UTC Engenharia.
Nesse sentido, como ocorre na conformação de todo acordo de leniência, é necessária a identificação das pessoas físicas que executaram ou se beneficiaram de alguma forma dos atos ilícitos objeto do acordo. Isso porque, por uma questão lógica, são as pessoas físicas que executam os atos necessários à gestão das empresas, as quais são meramente uma ficção jurídica.
Dessa forma, os acordos de colaboração e de leniência caminham lado a lado, de modo que todos os elementos de prova produzidos por colaborações de pessoas físicas ligadas a uma pessoa jurídica integrarão eventual leniência por ela firmada, exatamente o que ocorre no presente caso.
Assim, o argumento de que os elementos de prova utilizados não advieram da UTC Engenharia não é valido, vima vez que seu acordo de leniência se sustenta em todos os elementos de prova produzidos pelo Sr. Ricardo Pessoa em sua colaboração.
Assim, evidencia-se a contradição do acórdão ao afirmar que a imposição da pena de inidoneidade foi permitida pelo MM. Juízo da 13a Vara Federal de Curitiba quando, na verdade, o cenário c justamente ao contrárior uma vez que essa Corte de Contas está impedida de ttrihW elementos e provas produzidas na Operação Lava Jato contra as pessoas físicas que realizaram acordos de colaboração, e pessoas jurídicas que celebraram acordos de leniência.
IV.l DA VALIDADE, VIGÊNCIA E EFICÁCIA DO ACORDO DE LENIÊNCIA CELEBRADO COM A UNIÃO FEDERAL
Em relação ao acordo de leniência celebrado pela UTC Engenharia, restou assentada a seguinte passagem no voto condutor do acórdão ora embargado:
"A UTC não firmou acordo de colaboração com o Ministério Público Federal; meramente alegou estar em negociações finais com essa finalidade, o que não lhe qualifica o status de beneficiária de nenhum acordo. O Cade, em 25/4/2018, declarou o descumprimento integrai dos termos de compromisso de cessação de conduta, firmados com a empresa, no âmbito da Operação Lava Jato. Em decorrência, além de receber multas, a empresa voltará a figurar no polo passivo dos processos administrativos e responderá pelas acusações, exatamente nas mesmas condições dos demais representados.
No Tribunal, tramitam, sob minha relataria, duas representações acerca da legalidade e devida observância ao princípio do interesse público na celebração do acordo de leniência da UTC com a CGU/AGU, envolvendo o descumprimento de cláusulas pela empresa, o pedido de recuperação judicial após a celebração do ajuste e a insuficiência dos valores pactuados: TCs Processo 029.953/2017-0 (sigiloso) e TC Processo 020.921/2017-9. No pedido de reexame, a UTC requer o mesmo tratamento dispensado às outras empresas que tiveram as sanções suspensas, mas hão apresenta propostas ou fundamentos para as condições de colaboração com os processos de controle externo, nem se propõe a reparar o dano. Também não há requerimentos de cooperação com este Tribunal, elaborados após a interposição dos recursos.
Assim, não verifico indícios de que a empresa esteja disposta a efetivamente colaborar. Ao contrário, já foram perpetrados seguidos descumprimentos de acordos firmados, a demonstrar que a empresa é pouco afeita aos acordos que ela mesma assina. "
Cabe inicialmente realizar uma observação em relação ao acordo celebrado como CADE. Não verdade não houve descumprimento integral dos termos do acordo, mas sim há unicamente discussão sobre á prorrogação de prazo para pagamento de parcela relativa aos valores pactuados. Nesse sentido, a UTC Engenharia vem cumprindo integralmente todas as demais obrigações decorrentes do acordo em questão.
Pois bem, em relação ao acordo de leniência celebrado com a AGU/CGU, conforme consta em certidão emitida em 04/04/2019 (Doe, 01) , o acordo continua vigente, válido e a UTC Engenharia vem cumprindo integralmente com todas as suas obrigações:
Verifica-se assim que a UTC Engenharia vem cumprindo integralmente os termos do acordo de leniência com a AGU/CGU, o qual tem por escopo exatamente o mesmo objeto da presente Tomada de Contas, os contratos n GÀCT/CT - 4500167239 - Pacote 1; e n GAC.T/CT - 4500167242 - Pacote 2, referentes à Usina Nuclear de Angra 3.
Ocorre que, conforme visto no voto condutor do acórdão embargado, ao que parece esta Colenda Corte deixou de considerar a vigência e eficácia do acordo de leniência unicamente por existirem procedimentos administrativos destinados à sua fiscalização (TCs Processo 029.953/2017-0 (sigiloso) e TC Processo 020.921/2017-9) .
Dessa forma, com o devido respeito, tal posição se mostra obscura, merecendo melhor esdarecimentos por parte desta Colenda Corte de Contas, uma vez que o acordo de leniência da UTC Engenharia é válido, vigente e eficaz.
IV.2 DA COLABORAÇÃO DA UTC ENGENHARIA NO ESCLARECIMENTO DOS FATOS EM ANÁLISE NA PRESENTE TOMADA DE CONTAS.
O voto condutor do acórdão embargado adu2 que a Embargante aparentemente não estaria disposta a colaborar. Ocorre que, do mesmo modo, não é realizada qualquer menção sobre qual seriam os fundamentos de tal colaboração esperada por essa Corte de Contas.
Ressalte-se que a UTC Engenharia nunca negou os fatos em questão, sendo que ao tempo da prolação do Acórdão n° 483/2017, estava em negociações com o CADE e com a AGU/CGU para realização dos acordos. Ressalte-se que a UTC Engenharia não foi inserida na disposição contida no item 9.2 do referido acórdão, por meio do qual foi realizado o sobrestamento da apuração de responsabilidade das empresas então lenientes (CCCC; ODB; AG) , a fim de iniciar um processo de colaboração com esta Colenda Corte.
Em seu pedido de reexame (protocolado após a celebração de acordo com o CADE) , a UTC Engenharia reconheceu os atos ilícitos apurados na presente Tomada de Contas, bem como trouxe elementos inéditos, que demonstraram: a) a identificação de responsáveis (pessoas físicas) até então desconhecidas e; b) que as condutas ilícitas iniciaram-se em 2008, cerca de 5 anos antes do que a CCCC havia informado.
De fato, trazer tais elementos no bojo do seu pedido de reexame foi o único meio possível de a Embargante colaborar com esta Corte de Contas, uma vez que não havia sido incluída na previsão do item 9.2 do Acórdão 483/2017, ou seja, inexistia em relação a ela qualquer procedimento destinado a viabilizar a sua colaboração perante esta Corte de Contas.
Ressalte-se que, após a celebração do acordo de leniência com a União Federal, os representantes da UTC engenharia reuniram-se por duas vezes com esse Exmo. Relator, Min. Walton Alencar, colocando-se à disposição dessa Corte para colaborar coma resolução do feito. Tais reuniões ocorreram no segundo semestre de 2017 e no início do ano de 2018.
Nesse sentido, resta absolutamente obscuro como a Embargante poderia e poderá colaborar com essa Corte, bem como quais são os elementos objetivos que norteiam tal procedimento, além daqueles previstos no item 9.2 do acórdão 483/2017, o qual não foi aplicado à Embargante.
IV.3 DO TRATAMENDO DESIGUAL ENTRE OS ACORDOS DE LENIÊNCIA CELEBRADOS COM A UNIÃO FEDERAL DAQUELES PACTUADOS COM O MINISTÉRIO PÚBLICO FEDERAL
Por fim, a última obscuridade do acórdão ora embargado consiste no tratamento desigual que é dado aos acordos de leniênda celebrados com a União Federal, por meio da AGU/CGU, daqueles celebrados com o Ministério Público Federal.
Deve-se ressaltar que a Lei n° 12.846/2013 estabelece, em seu artigo 16, §10°, que a Controladoria-Geral da União é o órgão competente para celebrar os acordos de leniência no âmbito do Poder Executivo federal, bem como no caso de atos lesivos praticados contra a administração pública estrangeira.
Não por outra razão que a Secretaria de Recursos (SERUR) entendeu que deveria ser aplicada à Embargante as mesmas garantias daquelas empresas que celebraram acordos de leniênda com o MPF, ou seja, que deveria ser sobrestada a análise da responsabilidade da UTC Engenharia e inidado um procedimento destinado a realizar a sua colaboração no âmbito desse Tribunal, conforme a previsão do item 9,2 do acórdão 483/2017.
Entretanto, ao analisarmos o voto condutor do acórdão embargado, é possível perceber, em diversas passagens, que essa Colenda Corte está considerando como válidos apenas os acordos de leniência celebrados corri o MPF:
No caso concreto, a solução encontrada pelo Tribunal foi excepáonatíssima, em atendimento à solicitação do MPF, e apenas para as empresas colaboradoras com o Parquet, considerando o interesse público na consecução dos objetivos dos acordos firmados, bem como a possibilidade de efetiva colaboração com os processos de controle externo, que visam ao ressarcimento dos prejuízos ocasionados aos cofres públicos por agentes públicos e privados.
Entendo que, se houver interesse, o Tribunal pode dar continuidade às tratativas de colaboração com as empresas que já firmaram acordo com o MPF, mediante prosseguimento do feito neste processo e nos apartados determinados peio relator a quo em despacho (peça 673) ; TCs Processo 009.491/2018-0, Processo 009.498/2018-4 e Processo 009.504/20184 (peça 676) , para obtenção de dados e informações atinentes às atividades do controle externo/'
Dessa forma, Excelências, restou absolutamente obscuro por quais razões apenas as empresas que celebraram acordos de leniência com o MPF, e não com a União Federal, podem ter qualquer tipo de tratamento diferenciado por essa Corte de Contas, situação essa que fere claramente o princípio da isonomia, bem como O artigo 16, §10° da Lei n° 12.846/2013.
4.	A Construtora Queiroz Galvão apresentou embargos (peças 769 e 771) , nos quais aponta as seguintes omissões e contradições: 
III.1 Omissões quanto aos novos elementos trazidos aos autos 
7. Inicialmente, cumpre demonstrar a mais grave das omissões perpetradas pelo Acórdão emb argado: a ausência absoluta de qualquer manifestação a respeito dos elementos novos trazidos aos autos acerca das contribuições apresentadas pela empresa e passíveis de influenciar diretamente no resultado do presente processo. Explica-se. 
8. Conforme depreende-se do Voto condutor do acórdão embargado, o embasamento técnico utilizado para negar provimento 1 ao Pedido de Reexame foi exclusivamente o parecer emitido pela SERUR, em 14/06/2018. 
9. Ocorre que, após a emissão do parecer da SERUR, foram trazidos aos autos elementos novos acerca da efetiva colaboração proposta pela Queiroz Galvão capazes de modificar o entendimento do TCU sobre o mérito do pedido de reexame. Tais elementos não foram considerados em qualquer momento pelo Eminente Relator ou pelo Plenário para a prolação do acórdão embargado. 
10. Inclusive, após provocado pelo relator ad quem, o Ministério Público de Contas da União, mediante parecer de 27/08/18 (peça 702) , recomendou a criação de processo apartado para análise dos novos elementos ofertados pela empresa sobre a colaboração, a exemplo do que fora feito em relação às empresas lenientes, deixando assente que estes influenciariam o julgamento dos pedidos de reexame. O Tribunal, em atendimento à recomendação do Parquet, determinou o sobrestamento destes autos e a autuação do processo apartado TC n. Processo 036.758/2018-3 para analisar as contribuições ofertadas pela empresa. 
11. Porém, o acórdão ora embargado não analisou a questão sob a ótica desses novos e relevantíssimos elementos, desconsiderando por completo o novo contexto fático no qual a Queiroz Galvão restou inserida no bojo do Termo de Colaboração. 
12. Destaca-se aqui que esses novos elementos são relevantíssimos ao deslinde da controvérsia, eis que infirmam diversos pontos contidos no acórdão embargado, como por exemplo a menção, realizada em diversas oportunidades, de que a empresa não estaria efetivamente colaborando com esse Tribunal, agindo como "aspirante a colaboradora". 
13. Em contrariedade ao exposto no acórdão, ao se debruçar sobre os novos elementos trazidos pela Queiroz Galvão, a SEINFRAOPERAÇÕES emitiu parecer no Termo de Colaboração - não apreciado pelo acórdão ora embargado, é bom destacar novamente - elogiando a postura da empresa e lhe sugerindo a concessão do título de marker, para que pudesse ocupar o primeiro lugar numa fila de colaboradores, garantindo-lhe sanções premiais tais como a suspensão da declaração de inidoneidade. Confira-se trechos do referido parecer, nos quais são exaltadas a qualidade e relevância dos elementos trazidos pela Queiroz Galvão, que foi a única empresa (nenhuma das empresas lenientes o fez) a apresentar valores líquidos ao TCU, bem como a alta probabilidade de sucesso da colaboração:
"Quanto às benesses almejadas pela proponente, há convergência com a proposta de metodologia provisória. No caso de se firmar uma cooperação, o TCU poderia de fato (i) suspender a aplicação da pena de inidoneidade, (ii) abrir mão dos juros de mora, (iii) individualizar a quota parte do dano proporcionalmente à participação no consórcio e (iv) não aplicar a multa do art. 57 da Lei 8.443/1992.
 (...) 
Por fim, por considerar que a empresa apresentou expressamente qual seria o valor do dano, indicando os meios pelos quais pretende demonstra-lo, e quais as benesses almejadas, entende-se que é o caso de conceder o termo de marker à proponente, de forma a marcar o seu posicionamento em uma fila de possíveis cooperadores.
 (...) a não caracterização de postura de defesa diz respeito a confissão de um dano já quantificado e/ou uma fraude (...) deve-se considerar a primazia quanto ao dano do caso concreto, questão que, até o momento, não foi aventada por outras consorciadas." 
14. Ao final do seu parecer, é detalhado minuciosamente os próximos passos a serem observados para a efetiva conclusão da colaboração, gerando, naturalmente, uma justa expectativa de que o referido procedimento teria seu regular seguimento, verbis: 
"192. Diante do exposto, submetem-se os autos à consideração superior, para posterior encaminhamento ao Gabinete do Relator, Ministro Bruno Dantas, propondo: 
a) encaminhar os presentes autos para manifestação do Ministério Público junto ao TCU sobre a legalidade da proposta provisória apresentada; 
b) submeter a proposta de metodologia provisória ao Plenário para sua adoção especificamente no caso dos contratos de montagem eletromecânica de Angra 3; 
c) propor à Presidência deste Tribunal, em caso de acolhimento da proposta provisória de cooperação pelo Plenário, a formalização do termo de marker da proponentes tratada neste processo, especificando o escopo de eventual cooperação e a data e o horário de sua manifestação, e indicando expressamente que a eventual confissão de ilícitos e os elementos probatórios obtidos por meio de sua manifestação durante a dialética de cooperação não poderão ser utilizados em processos de controle externo nem compartilhados com outros órgãos de controle, no caso de insucesso nas tratativas de cooperação, nos termos indicados nesta instrução; 
d) determinar à Segecex, em caso de acolhimento da proposta provisória de cooperação e da formalização do termo de marker, que: d.1) conduza as tratativas para uma possível cooperação, tendo como referência a metodologia provisória apresentada nesta instrução e respeitando a ordem dos termos de marker; d.2) manifeste-se conclusivamente quanto à possibilidade ou não de cooperação da pessoa jurídica, sopesando o material probatório examinado e as sanções premiais possibilitadas." 
15. Observa-se que a proposta de encaminhamento sugerida pela SEINFRAOPERAÇÕES elenca uma série de etapas a serem observadas, que se iniciam com a remessa dos autos da colaboração ao MPTCU (item "a") e finalizando com a manifestação conclusiva da SEGECEX quanto à possibilidade ou não de cooperação (item "d.2") . 
16. Porém, o termo de colaboração teve o seu curso abruptamente interrompido antes mesmo do cumprimento integral do item "a" supramencionado, visto que o processo se encontrava concluso ao MPTCU quando foi realizado o julgamento que culminou no acórdão ora embargado. No ponto, confira-se manifestação apresentada pela eminente Procuradora-Geral Cristina Machado da Costa e Silva, logo após a sessão de julgamento: 
"Trata-se de acompanhamento autuado em cumprimento ao Despacho do eminente Ministro Augusto Nardes (peça 1) , proferido no TC Processo 016.991/2015-0, tendo por objetivo analisar pedido de cooperação da Construtora Queiroz Galvão S.A. com o TCU, formulado naquele processo. (...) 
4. Estando o presente acompanhamento neste Gabinete, sobreveio, na Sessão de 20/3/2019, o Acórdão 580/2019-TCU-Plenário, o qual, no âmbito do TC Processo 016.991/2015-0, julgou os pedidos de reexame interpostos pelas empresas Construtora Queiroz Galvão S.A., Empresa Brasileira de Engenharia S.A, Techint Engenharia e Construção S.A. e UTC Engenharia S.A. contra o Acórdão 483/2017-TCU-Plenário, que lhes havia aplicado a sanção de inidoneidade pelo prazo de cinco anos por fraude à licitação nas obras da Usina Termonuclear de Angra 3. A relatoria coube ao excelentíssimo Ministro Walton Alencar Rodrigues, devido à declaração anterior de impedimento nos autos do eminente Ministro Augusto Nardes. 
5. O item 9.3 do Acórdão 580/2019-TCU-Plenário determinou o encerramento dos processos apartados TC Processo 036.758/2018-3 e TC Processo 036.759/2018-0, sem análise de mérito, tornando insubsistente a decisão do Despacho que determinou sua autuação. 
6. Diante dessa decisão, para que seja dado cumprimento à determinação do mencionado item, esta representante do Ministério Público restitui o presente acompanhamento ao Relator, eminente Ministro Bruno Dantas, para as providências que entender cabíveis." 
17. Ou seja, toda a minuciosa instrução do termo de colaboração foi sumariamente ignorada quando se decidiu, apressadamente e de uma só vez, baixar o sobrestamento do TC n. 016.991/2015 -0, julgar o mérito do pedido de reexame e extinguir o processo apartado, sem exame de mérito, tudo com base apenas no antigo parecer da SERUR, produzido em 14/06/2018, data anterior à criação do processo apartado, desconsiderando os elementos novos, o parecer favorável da SEINFRAOPERAÇÕES e a necessidade de oitiva do MPTCU. 
18. Diante do exposto, entende-se que a omissão do julgado na apreciação desses elementos teve o condão de conduzi-lo a resultado diverso, uma vez que as premissas utilizadas estão completamente desatualizadas. 
19. Confira-se, nesse sentido, breve linha do tempo em que fica evidente os relevantes eventos que foram desconsiderados pelo acórdão embargado:
20. A despeito de toda instrução produzida após o parecer da Serur, o Voto condutor do acórdão embargado aduz que: "Nem mesmo os recursos e outros documentos juntados ao processo, após sua interposição, ainda em 2017, apresentaram novos elementos de prova. Limitam -se a protestar pelo direito à produção de provas. A meu ver, esse fato reafirma a robustez das evidências da participação das empresas na fraude. Processo vem do latim procedere, caminhar para frente (...) ". 
21. Ora, "caminhar para frente", era exatamente o que ocorria com o caso específico da CQG, tendo em vista que todos os elementos comprobatórios juntados foram considerados úteis ao deslinde da auditoria e o processo apartado vinha se desenvolvendo de forma célere e apresentando bons resultados, até ser abrupta e açodadamente interrompido em decorrência do acórdão ora embargado.
22. A omissão em analisar a questão sob a ótica dos novos e relevantíssimos elementos trazidos aos autos, afronta o direito constitucional à ampla defesa e ao contraditório, garantido pela sólida jurisprudência desta Egrégia Corte de Contas da União, e enseja a nulidade da decisão, senão vejamos: 
"Deve-se anular de ofício decisão recursal que deixou de examinar documentos essenciais à defesa de responsável, ainda que apresentados após a fase de instrução processual, por caracterizar falha de procedimento (erro in procedendo) e ofensa aos princípios da verdade material, da instrumentalidade do processo, do contraditório e da ampla defesa." (Enunciado de Jurisprudência Selecionada do Acórdão 1643/2010-TCU-Plenário - Relator Min. Raimundo Carreiro) 
23. A bem da verdade, a referida omissão na análise dos elementos novos perfaz erro de fato. 
24. Como é sabido, constitui-se erro de fato a análise de conjunto fático divergente do efetivamente constituído nos autos do processo, que teria o condão de retratar com fidedignidade a verdade real. 
25. O Acórdão ora embargado analisou arcabouço probatório desatualizado, desconsiderando vasta documentação nova e sem atentar ao momento processual em que se encontrava o Termo de Colaboração. 
26. O Tribunal poderia ter se servido do parecer técnico, de lavra da SEINFRAOPERAÇÕES, constante do processo apartado, com clara influência sobre o mérito do recurso, conforme salientado pelo MPTCU, mas não o fez. 
27. A jurisprudência do TCU é pacífica quanto à nulidade do Acórdão eivado de erro de fato. Confira-se: 
"Admite-se, excepcionalmente, a modificação de julgado por meio de embargos de declaração com efeitos infringentes, para a correção de premissa equivocada com base em erro de fato, sobre a qual tenha se fundado o acórdão embargado, quando o erro tenha sido decisivo para o resultado do julgamento." (Enunciado de Jurisprudência Selecionada do Acórdão 5252/2018-TCU-Primeira Câmara - Relator Min. Bruno Dantas) 
28. Ora, o Acórdão embargado fundamentou -se em premissa equivocada - a de que a empresa não estaria colab orando com a auditoria. Disso resultou a negativa de provimento do recurso e a manutenção da declaração de inidoneidade.
29. Caso tivessem sido considerados os elementos novos trazidos pela empresa e o parecer da SEIN FRAOPERAÇÕES constante do apartado, certamente ter-se-ia resultado diferente, pois ficaria patente que a empresa está colaborando com o processo de controle externo e é merecedora do mesmo tratamento conferido às empresas lenientes, que tiveram a declaração de inidoneidade suspensa pelo Acórdão n. 483/2017, em vista da racionalidade estampada em sua ementa, que traz o seguinte enunciado:
"o Tribunal pode considerar na dosimetria da pena o fornecimento de informações que venham a contribuir com as apurações e o reconhecimento da participação nos ilícitos." 
30. Há que se ressaltar que, mediante a não devolução do processo à SERUR para análise dos novos elementos trazidos aos autos pela recorrente, a não consideração do parecer da SEIN FRAOPERAÇÕES que analisou tais elementos no bojo do apartado, e a ausência de remessa dos autos ao MPTCU para parecer, o gabinete do Eminente Relator teria o dever de realizar a análise dos novos elementos, mas não o fez. 
31. Pelo Contrário, tendo recebido o processo em 12/03/2019 e o pautado para julgamento na primeira sessão seguinte, realizada no 6º (sexto) dia útil subsequente (20/03/2019) , o Relator concluiu que a embargante não teria apresentado qualquer elemento novo, não havendo dúvidas de que o gabinete não teve condições de realizar a análise dos vastos, robustos e complexos elementos novos e absolutamente relevantes trazidos pela Queiroz Galvão - indo de encontro à conclusão da competente e especializada SeinfraOperações. 
32. Desse modo, a Construtora Queiroz Galvão teve cerceado seu direito de defesa e desconsiderada sua boa-fé em apresentar ao TCU informações, por vezes em prejuízo próprio, comprometedoras e sigilosas, confiando no incentivo que este Tribunal, em todo tempo, deu para que assim o fizesse: aceitou que a empresa apresentasse contribuições ao processo de controle externo e abriu, de ofício, processo apartado para tanto. Ainda, sobrestou a análise do pedido de reexame até que fosse concluído o processo de colaboração. 
33. Em sendo o entendimento do Tribunal por levantar o sobrestamento do processo principal, esperava-se que fosse observado o devido processo legal e trazida aos autos toda a instrução produzida no apartado. 
34. Insista-se: muito embora o TC Processo 016.991/2015-0 tenha sido sobrestado após a apresentação pela CQG de contribuição - ainda no bojo deste processo principal, a análise da referida documentação não consta em nenhum trecho do Voto ou do Relatório. 
35. Assim sendo, com todas as vênias, entende -se que jamais poderia o Tribunal ter levantado o sobrestamento do TC 016.991/2015 -0, levando-o para imediato julgamento, sem que fossem considerados todos os elementos acostados aos autos. Tal procedimento configurou grave omissão que resultou em óbvio prejuízo à ampla defesa, ao devido processo legal e à boa-fé do jurisdicionado. 
36. Verifica-se ainda cerceamento do direito de defesa da embargante mediante a omissão do Tribunal quanto à sua solicitação de cópia integral dos autos do TC 016.991/2015 -0, realizada em 14/02/19 e não respondida até a presente data. 
37. Na mesma esteira, igualmente incorreu em omissão a declaração de voto constante do Acórdão Embargado, que, ao se referir às embargantes como "aspirantes a colaboradoras", não considerou os novos elementos trazidos aos autos pela Construtora Queiroz Galvão. Tais elementos são de tal ordem de transparência e consistência, que levaram a SEINFRAOPERAÇÕES (no processo apartado) a propor que o TCU considere a empresa como colaboradora do Tribunal, conferindo-lhe, inclusive, o título de marker, a fim de que ocupe o primeiro lugar em eventual fila de colaboradores. 
III.2 Das Contradições quanto ao encerramento dos processos apartados e a relevância das contribuições 
38. Para arrematar, o Acórdão n. 580/2019 determinou o "encerramento dos processos apartados autuados em decorrência do despacho de peça 706, TCs Processo 036.758/2018-3 e TC-Processo 036.759/2018-0, sem análise de mérito", constituindo estranha contradição com a recente determinação deste Tribunal. 
39. De surpreender que, além de não analisar os documentos novos trazidos aos autos e remetidos ao TC n. Processo 036.758/2018-3, e desconsiderar o robusto parecer da unidade técnica nestes autos, o Acórdão 580/2019 determinou o seu encerramento, sem que o processo sequer fizesse parte da pauta da Sessão Plenária do dia 20/03/2019. Trata -se de completa afronta ao devido processo legal. 
40. Ademais, nos termos do RITCU, é condição sine qua non a publicação da pauta de julgamento para que o processo possa ser regularmente apreciado em sessão de julgamento. 
41. Além do citado error in procedendo, destaca-se que a ausência da inclusão do processo em pauta para julgamento impede o direito de defesa da parte, que teve subtraída a faculdade garantida pelo RITCU de apresentar memoriais e realizar sustentação oral.
42. De outra sorte, quanto ao interesse público, tão bem explorado pelo Exmo. Relator no Voto do Acórdão embargado, não se vislumbra a persecução deste com a declaração de inidoneidade da empresa, tendo em vista que o efetivo interesse público está no ressarcimento ao erário. 
43. Neste sentido encontra-se o Acórdão n. 483/2017, nos seguintes termos: 
"46. A sanção não é mais vista como um fim em si mesmo, mas como meio para o alcance de finalidades específicas (prevenção de ilícitos) . Por essa razão, pode ser pragmaticamente transacionada se for vislumbrada uma hipótese de prevenção mais eficiente." 
"93. Dessa forma, as sanções premiais concedidas às empresas - de suspensão da aplicação da penalidade e eventuais benefícios na cobrança do débito - poderão se reverter na recuperação de valores subtraídos do erário, especialmente nos c asos em que há dificuldade de se calcular o débito correspondente como os contratos de eletromecânica, por exemplo) ." 
44. Ora, a decisão embargada aplicou a pena de inidoneidade às empresas, mas não determinou qualquer recolhimento de valores decorrente de dano ao erário, o que seria possível graças à contribuição ofertada pela CQG, mediante a qual este Tribunal poderia recuperar valores expressivos, conforme cabalmente demonstrado e acolhido pela SEINFRAOPERAÇÕES. 
45. Além disso, como salientado no voto condutor do Acórdão embargado, ao reproduzir trecho do relatório da Serur, o TCU reconhece que a declaração de inidoneidade prejudica o ressarcimento ao erário na medida em que traz à empresa maior dificuldade de celebrar contratos e contrair empréstimos. Litteris: 
"8.8. Ademais, anui-se aos argumentos da recorrente acerca da dificuldade de adimplir o acordo firmado perante o CADE estando ativa a pena de inidoneidade, como dificuldade de assumir empréstimos perante instituições financeiras." 
46. Ocorre que, em sentido contrário ao interesse público de ressarcimento ao erário, o voto do Relator deixa assente que: 
"Assim, entendo que as recorrentes, que não firmaram acordo com o Ministério Público, não podem ter a análise de suas responsabilidades e sanção de inidoneidade suspensas. Não constitui, obviamente, direito subjetivo dessas empresas a realização de acordos de delação. Tal acordo depende de elementos objetivos e subjetivos que não foram apresentados, além da firme convicção de compromisso de reconhecimento e repara ção do dano. Dada essa diferença de situação, também considero indevido o sobrestamento da análise dos pedidos de reexame, cuja análise já foi longamente postergada, dando oportunidade às empresas de preparar a defesa." 
47. Tal entendimento contradiz a essência a do voto condutor do Acórdão n. 483/2017, exarado pelo Ministro Bruno Dantas, que em todo tempo estimula as empresas a apresentarem contribuições ao processo de controle externo mediante a possibilidade de receberem sanções premiais tais como a suspensão da declaração de inidoneidade . Confira-se:
Trecho da Ementa:"2. Além do nível de gravidade dos ilícitos, da materialidade envolvida, do grau de culpabilidade do agente e das circunstâncias do caso concreto, o Tribunal pode considerar na dosimetria da pena o fornecimento de informações que venham a contribuir com as apurações e o reconhecimento da participação nos ilícitos." 
Trechos do Voto: "60. A partir desta decisão, podemos acrescentar, então, que o fornecimento de informações que venham a contribuir com as apurações em curso do Tribunal e o reconhecimento da participação nos ilícitos serão considerados por esta Corte como fatores atenuantes no estabelecimento das penalidades aplicadas." 
"86. Diante desse quadro, é imperativo que o Tribunal identifique possíveis incentivos que, manejados adequadamente, possam diferenciar a posição das empresas que colaboram em face da situação das demais. O intuito é o de induzir uma ampliação do número de empresas colaboradoras e a premissa é a de que essas empresas, ao contrário de suas concorrentes, optaram por adotar uma postura de maior integridade, ética e responsabilidade, o que se materializa na correção de rumos, na cooperação com a justiça, na criação de programas de compliance, entre outras medidas." 
"87. Julgo que a confissão e a colaboração dessas empresas junto ao Estado brasileiro na apuração de infrações e no combate ao crime poderá justificar conceder-lhes o benefício de suspensão da aplicação da pena de inidoneidade, no pressuposto de que as informações que elas detêm possam vir a contribuir para que o TCU exerça suas funções com maior efetividade."
48. Inconteste a evidente contradição. Inicialmente foi concedido à empresa a possibilidade de contribuir com as investigações administrativas no âmbito do controle externo, sob a contrapartida de receber benesses na dosimetria da pena. Contudo, quando da lavra do prese nte acórdão recorrido, afastou-se por completo a possibilidade de contribuições, inclusive, desconsiderou-se todos os elementos novos de contribuição apresentados pela CQG e acolhidos pela Seinfraoperações. 
III.3 Omissões quanto ao cerceamento de defesa 
49. Além das relevantes omissões quanto à efetiva contribuição da embargante, o acórdão embargado também se omitiu quanto às alegações de cerceamento de defesa levantadas pela Recorrente. 
50. As alegações do Pedido de Reexame apresentado diziam respeito (i) ao fato de que as partes não têm direito apenas de apresentar memoriais com fundamento no art. 160, § 3º do Regimento Interno do TCU, mas também no direito de petição que foi exercido antes do julgamento com pedido expresso formulado nesse sentido; (ii) que em termos idênticos, petição da Força Tarefa da Operação Lava-Jato dirigida ao relator foi apreciada por ele no acórdão; (iii) que se a falta de pronunciamento expresso quanto a questões trazidas exclusivamente em sede de memoriais não enseja omissão, o direito de petição não comporta semelhante tratamento; (iv) que não bastava que o pleito fosse refutado oralmente durante a sessão de julgamento (pelo relator ou por ele e outros Ministros) , mas igualmente que o acórdão retratasse e revelasse a fundamentação; (v) que há previsão expressa na Lei 9.784/99, art. 2º, parágrafo único, inciso X para apresentação de alegações finais e que, na ausência de previsão contrária na Lei orgânica do TCU, Lei 8.443/93, aplica -se o dispositivo geral; e por fim (vi) que a decisão foi proferida valendo-se de documento e de fundamento novo sobre o qual a parte não se manifestou, o que reforça a necessidade de garantia das alegações finais. 
51. Apesar de todas essas alegações, a análise produzida no acórdão embargado limitou-se a dizer o seguinte: 
5.1. As recorrentes asseguram a necessidade de anular a decisão recorrida, em face dos seguintes argumentos (peça 390, 392, 398 e 469) : 
a) prazos incomuns adotados para o julgamento do presente processo impediram às partes de analisarem e se manifestarem sobre conteúdo novo aduzido pela área técnica e documento acostado aos autos pelo Ministério Público Federal - MPF. A não intimação oficial das partes para manifestação sobre o relatório da unidade técnica impossibilitou, a seu ver, o pleno exercício da ampla defesa, como a apresentação de memoriais, alegações finais e sustentação oral (peças 390, p. 3-5, 10-13; 392, p. 9-11; 398, p. 5-6, 11 e 28-37 e 469, p. 6-13 e 19) ; 
 (...) 
5.5. Inicialmente no que tange à ao cerceamento de defesa diante do prazo considerado atípico pelas recorrentes de instrução do presente feito e posterior inclusão do processo em pauta, considera-se que não houve violação ao devido processo legal. Isto porque a inclusão da instrução processual no sistema eletrônico do TCU não comprova necessariamente que a instrução foi realizada de forma "açodada", mas apenas que foi incluída no sistema eletrônico em determinada data, mas a sua instrução, ou seja, a análise dos argumentos apresentados ocorreu de forma cautelosa e eficiente em prol do interesse público. 
5.6. No que tange à informação que as recorrentes imputam como nova e cujo contraditório se faria necessário, tem-se que a solução proposta pela unidade técnica e adotada por esta Corte de Contas é justamente consequência da análise das alegações aduzidas pelas empresas aos autos bem como dos demais documentos constantes dos autos, aos quais era possível vista, cópia e contraditório por parte das responsáveis. Não há previsão legal para apresentação de alegações finais, isto é, de alegações sobre a análise empreendida pela unidade técnica acerca das alegações de defesa. O princípio da ampla defesa deve ser aplicado juntamente com o princípio da duração razoável do processo, em perfeita harmonia. O documento apresentado pelo MPF (peça 339) informa a realização de acordo de leniência com três empresas que também são parte neste processo e possui caráter sigiloso. Esse documento não faz referência às empresas recorrentes, diante do fato de que elas não celebraram acordo de leniência. Portanto, por não dizer respeito a cada uma delas, não se verifica cerceamento de defesa. 
52. Conforme se apura da leitura da decisão, no afã de reunir todas as alegações dos recursos apresentados pelas recorrentes em grupos, ao invés de analisar cada recurso em sua particularidade, o acórdão acabou por pasteurizar a análise e, com isso, não promover efetiva apreciação dos argumentos apresentados no recurso da ora Embargante. 
53. Os únicos temas pontuados (porque efetiva análise não ocorreu já que toda a questão foi sintetizada em apenas 2 parágrafos) , foram: (i) o tema do açodamento da apreciação pelo tribunal; (ii) a suposta ausência de previsão legal para apresentação de alegações finais; e (iii) o tema da documentação juntada pelo MPF sem manifestação das partes, sobre o qual se sustentou não dizer respeito às partes.
54. Mesmo com relação a esses temas que foram citados no acórdão, importa reconhecer que houve omissões, especialmente no item " ii", senão vejamos. 
55. No que toca ao tema da suposta ausência de previsão legal, item "ii", cabe dizer que a alegação recursal quanto à incidência da lei 9.784/99 no feito foi sumariamente ignorada pelo acórdão embargado.
56. Observe-se que o trecho transcrito demonstra que a decisão não analisou a hipótese apresentada no Pedido de Reexame, qual seja, a de aplicação do disposto no art. 2º, parágrafo único, inciso X da Lei nº 9.784/99 diante da ausência de previsão na Lei Orgânica o TCU que disponha de maneira diversa. 
57. O voto do relator também tangenciou o tema, sem efetivamente analisá-lo: 
O processo seguiu normalmente o rito processual definido na Lei Orgânica e no Regimento Interno desta Casa. No âmbito do procedimento adotado pelo Tribunal de Contas da União, não há, nem nunca existiu, previsão legal ou regimental para a manifestação das partes, após a instrução de mérito da Secretaria que, aliás, não apresenta conteúdo decisório. 
Tal argumento é equivalente às empresas alegarem cerceamento de defesa por ausência de direito de vista em face da tramitação do processo entre o ministro e sua assessoria no gabinete, o que, desde logo, vemos ser absoluto contrassenso. 
Já a oportuna sustentação oral das partes foi reafirmada na forma prevista nas normas em vigor e alguns advogados foram devidamente ouvidos, em audiência, no gabinete. 
Ainda sobre esse argumento, em que pese o voto da decisão recorrida não tratar dos requerimentos de retirada de pauta, o Acórdão 801/2017-TCU-Plenário, que julgou os embargos de declaração, esclareceu adequadamente a questão e não há reparos por fazer em seu entendimento: 
A Lei de Processo Administrativo aplica -se apenas subsidiariamente aos processos de controle externo, conforme previsão da própria Lei 9.784/19 99 ("art. 69. Os processos administrativos específicos continuarão a reger-se por lei própria, aplicando-se-lhes apenas subsidiariamente os preceitos desta Lei") e jurisprudência consolidada desta Corte (Acórdão 3341/2016-TCU-Primeira Câmara, 3.271/2012-TCU-Plenário, 615/2010-TCU-2ª Câmara, entre outros) . 
Vale dizer, examinadas pela unidade instrutora as razões de justificativa, não remanesce à parte qualquer tipo de direito subjetivo de refutar processualmente cada uma das análises, não havendo que se suscitar prazo mínimo para que a defesa possa produzir alegações finais. 
58. De certo, como apresentado no recurso e reconhecido no voto do relator, não constam da Lei Orgânica desse Tribunal regras procedimentais específicas sobre o processamento das representações d e modo a afastar a incidência da Lei 9.784/99. E é justamente aí que se revela a omissão. 
59. A afirmação de que "Não há previsão legal para apresentação de alegações finais " revela inegável omissão do julgado, na medida em que poderia até sustentar, por alguma razão, a não aplicação do disposto no art. 2º, parágrafo único, inciso X da Lei nº 9.784/99 à hipótese dos autos, mas jamais a inexistência de previsão legal. 
60. Ora, o sustentado desde o início no recurso é que não haveria disposição na lei orgânica do TCU sobre a apresentação de alegações finais, mas esta constatação não afasta a tese do recurso, ao contrário, a confirma 
61. Se não há regra específica dispondo sobre o tema na LOTCU, qual a justificativa para afastar a aplicação subsidiária da Lei 9.784/99 à hipótese que acaba por efetivamente garantir a ampla defesa e o contraditório? Essa justificativa não foi apresentada. 
62. É corolário do direito sancionador que a defesa tenha a última palavra em processos sancionatórios e a interpretação dada no acórdão recorrido limita esse direito sem justificativa legal. 
63. Registre-se que a justificativa de que a instrução de mérito "não apresenta conteúdo decisório " em nada afeta a tese do recurso, dado ser inegável a influência, ainda que não vinculativa, da instrução na de cisão de mérito. Tanto é assim que neste caso o relator inicia a análise do mérito por aderir, com elogios, ao parecer. Litteris: 
No mérito, alinho-me, em parte, ao entendimento da Serur, cujo sólido parecer adoto como razões de decidir no que não contraria os fundamentos deste voto, sem prejuízo das observações que faço a seguir. 
64. Essencial, portanto, que a Corte se manifeste especificamente sobre esse ponto e, se reconhecer, como se espera, a incidência da lei à hipótese, por consequência reconheça a nulidade do acórdão recorrido prolatado sem que se tenha efetivamente garantido a manifestação final da defesa, antes da condenação, em alegações finais, nos termos do art. 2º, parágrafo único, inciso X da Lei nº 9.784/99.
65. Demais desse tema, repita-se, há todos os demais temas apresentados no recurso quanto ao cerceamento de defesa que não foram analisados. 
66. A decisão não analisou o fundamento de que as partes não têm direito apenas de apresentar memoriais com fundamento no art. 160, § 3º do Regimento Interno do TCU, mas também fundando no direito de petição que foi exercido antes do julgamento e com pedido expresso formulado nesse sentido (Doc. 1) . 
67. Decorre dessa alegação outro tema sobre o qual esta Corte também não se debruçou, apesar de consignados no recurso: ainda que a falta de pronunciamento expresso quanto a questões trazidas exclusivamente em sede de memoriais não enseje omissão, o direito de petição não comporta semelhante tratamento.
68. Sendo assim, omitiu-se a decisão embargada sobre as alegações de que (i) impunha-se a análise expressa, escrita e fundamentada dos aspectos consignados na petição protocolada um dia antes do julgamento, em 21/03/2017; (ii) o acórdão original não promoveu essa análise expressa, escrita e fundamentada da petição; e; (iii) tal omissão implica em nulidade da decisão recorrida. 
69. Observe-se que tais aspectos não são irrelevantes para o deslinde do feito e devem, portanto, ser supridos por este Tribunal. 
70. Decorre ainda do mesmo estado de coisas, que não bastava que o pleito fosse refutado oralmente durante a sessão de julgamento (pelo relator ou por ele e outros Ministros) , para afastar a nulidade sobre a ausência de análise da petição apresentada pela embargante, mas igualmente que o acórdão retratasse e revelasse a fundamentação. 
71. Parece claro que a análise oral, como ocorrida no caso, ofende até mesmo o disposto no Art. 69 do RITCU que prevê: 
Art. 69. São partes essenciais das deliberações do Tribunal:
 (...) 
II - a fundamentação com que o relator analisar as questões de fato e de direito, dispensada a elaboração de considerandos, exceto nos casos do § 3º do art. 143; 
72. Portanto, também deve se debruçar esta Corte sobre o tema da nulidade de apreciação oral de temas apresentados em petição escrita endereçada à Corte. 
73. Maior gravidade encontra-se na omissão do acórdão embargado quanto às alegações e pedidos tecidos no Memorial entregue ao gabinete do Relator em 19/03/2019 e protocolado na manhã do dia 20/03/2019. Referida petição não foi sequer analisada, nem mesmo oralmente, apesar de conter apontamentos cruciais ao deslinde do feito. Sobre esta omissão, dada sua relevância, apresentaremos detalhamento no tópico III.3. 
74. Por fim, deve ainda este tribunal analisar a questão referente à utilização de fundamento novo sobre o qual a parte não foi citada para se manifestar, o que reforça a necessidade de garantia das alegações finais. 
75. Como dito no recurso apresentado, ao tempo em que intimadas a ofertar defesa, ainda no início deste feito, as empresas foram intimadas a se manifestar exclusivamente sobre alegações de "...indícios de restrição à competitividade e de formação de cartel ". 
76. No entanto, a decisão recorrida abordou t emas como "sobrepreço" e "corrupção" para fundamentar a condenação e para justificar a dosimetria da sanção aplicada. Perceba -se que no acórdão embargado, apesar da afirmação de que o conluio prescinde de dano, a importância à questão não apurada relativa ao suposto dano continua evidente: 
No que se refere à dosimetria utilizada para a pena de inidoneidade, a jurisprudência do Tribunal estabelece que as sanções devem guardar relação de proporcionalidade com as condutas praticadas, observando a gravidade e quantidade das infrações verificadas em cada processo. Não há rol de agravantes e atenuantes legalmente firmado. Mas, no caso concreto, pelas tratadas consequências da fraude, a punição deve ser a maior fixada pela lei. 
Considero, portanto, que a aplicação da sanção pelo prazo máximo às recorrentes é adequada e refuto os argumentos relativos à ausência de antecedentes ou de boa reputação das empresas. 
 (...) 
Reforço a gravidade das irregularidades tratadas nos presentes autos e os indícios de elevados prejuízos causados ao Erário, ainda sem a devida apuração e reparação, pelos agentes privados envolvidos neste processo. 
77. Tão evidente a importância dada ao tema de suposto dano na decisão deste feito, que a questão da reparação foi alçada à condição sine qua non para manutenção da suspensão do feito, que havia sido deferida pelo relator anterior e foi revogada em plenário pelo novo relator: 
Assim, entendo que as recorrentes, que não firmaram acordo com o Ministério Público, não podem ter a análise de suas responsabilidades e sanção de inidoneidade suspensas. Não constitui, obviamente, direito subjetivo dessas empresas a realização de acordos de delação. Tal acordo depende de elementos objetivos e subjetivos que não foram apresentados, além da firme convicção de compromisso de reconhecimento e reparação do dano.
78. Sendo assim o próprio prosseguimento do julgamento acabou calcado na questão do dano, que não foi objeto do questionamento endereçado à parte. 
79. No entanto, a questão relativa à inovação na acusação após a instrução não foi efetivamente analisada. 
80. O voto do relator na decisão embargada limitou -se a sustentar que é "prescindível a existência de sobrepreço para configurar a fraude à licitação", mas não refutou o argumento de que no caso concreto o tema relativo a dano/sobrepreço tenha sido relevante para a decisão da Corte, e que este tema não tenha sido objeto especificamente de questionamento à parte em sua citação ou em momento posterior.
81. Assim sendo, revela-se que o acórdão proferido não se manifestou sobre a alegação de que a condenação se baseou em instrução que efetivamente INOVOU quanto às acusações formuladas, sem que fosse dada oportunidade aos interessados para que se manifestassem sobre tais inovações, ou seja, a condenação se lastreou também em tema maior do que aquele delineado na citação da parte. 
82. Observa-se que a análise da questão pode levar à nulidade do acórdão, de modo que uma decisão sobre o tema é medida que se impõe, dada sua relevância para o deslinde da causa. 
83. Como ainda há espaço para que este Tribunal supra esses vícios procedimentais, espera e requer a ora embargante que seja suprida a omissão para complementar o acórdão com manifestação sobre os seguintes fundamentos do recurso sobre os quais não se manifestou: 
 (i) Quanto à aplicação do disposto no art. 2º, parágrafo único, inciso X da Lei nº 9.784/99 ao feito diante da ausência de disposição na Lei Orgânica o TCU; 
 (ii) Quanto às alegações de que (i) impunha-se a análise expressa, escrita e fundamentada dos aspectos consignados nas petições protocoladas sob a forma de Memoriais em 21/03/2017 e em 20/03/2019; (ii) que o acórdão original não promoveu essa análise expressa, escrita e fundamentada das petições; (iii) que tal omissão implica em nulidade da decisão recorrida;
 (iii) Quanto à impossibilidade de simples apreciação oral na sessão de julgamento de temas apresentados por escrito ao tribunal; 
 (iv) Quanto a alegação de que a condenação se baseou em instrução que efetivamente INOVOU no que tange às acusações formuladas, sem que fosse dada oportunidade aos interessados para que se manifestasse sobre tais inovações, o que reforça a relevância da garantia de apresentação de alegações finais. 
III.4 Da omissão quanto ao Cerceamento de defesa pela omissão de trechos e documentos do histórico de conduta (peça 91) 
84. O Pedido de Reexame apresentado pela ora Embargante suscitou a nulidade das referências feitas no acórdão de origem à peça 91, encartada aos autos com partes suprimidas. 
85. A ora Embargante afirmou desde sua defesa que " o histórico de conduta no âmbito do CADE juntado aos autos (Peça 91) contém diversas partes suprimidas que impossibilitam o próprio conhecimento do teor integral da acusação, tornando-o inapto a permitir o exercício do direito de defesa da empresa" e que "nenhum dos documentos mencionados no Hist órico de Conduta foram aqui colacionados, fato que também impede a defesa da CQG ". 
86. Em resposta, no entanto, o acórdão originário sustentou apenas que: 
232. Não assiste razão à Queiroz Galvão quanto à segunda afirmação, pois que nenhuma informação suprimid a foi utilizada ou necessária para a elaboração do relatório de auditoria bem como não são necessárias para a defesa da empresa. Todas as informações e documentos necessários para a defesa da empresa e a presente análise encontram-se no processo. Importante também destacar que a Queiroz Galvão não especifica qual ou quais informações suprimidas ou documentos não anexados prejudicaram seu direito de defesa. 
87. O recurso então questionou expressamente essa situação sustentando, entre outros fundamentos, que "Não poderia haver sigilo em detrimento dos acusados quanto a esses e muitos outros trechos de documentos mantidos sob sigilo" (§ 50 do recurso) , que "não foi explicitada com base em que elementos a decisão afirma que "nenhuma informação suprimida foi utilizada"" e, por fim, que "a quem cabe a avaliação sobre a necessidade e completude dos documentos para a defesa é a própria defesa ".
88. Sobre essas alegações não se manifestou o acórdão embargado, eis que se limitou a dizer que: 
5.13. Quanto à restrição de acesso a informações suprimidas de documentos, importante reproduzir o conteúdo legal a respeito, Lei 12.527/2011, art. 25 (peça 318) : 
 (...) 
5.14. A atuação do TCU de proteção do sigilo decorre de obrigação legal. Portanto, anui-se aos entendimentos proferidos no âmbito da decisão recorrida (peça 356, p. 39, item 232) , não tendo sido verificado violação ou cerceamento de defesa, na mediada em que o acesso à informação considerou as regras legais pertinentes ao caso concreto. 
5.15. Além da lei de acesso à informação utiliza-se como parâmetro também o entendimento do Acórdão 520/2012-TCU-Plenário (Rel. Augusto Sherman) , no seguinte sentido: "a concessão de vista e cópia não abrangeu elementos cuja divulgação possa vir a prejudicar os interesses da Petrobras.". A discussão acerca da colisão de princípios constitucionais: restrição da publicidade para resguardo de conhecimentos, supostamente sigilosos e estratégicos, versus exercício da ampla defesa e do contraditório por parte dos interessados é superada pelo coman do legal que determina a proteção de determinadas informações sigilosas. 
5.16. Além disso a decisão recorrida garante que "nenhuma informação suprimida foi utilizada ou necessária para a elaboração do relatório de auditoria bem como não são necessárias par a a defesa da empresa.". Portanto, as recorrentes tiveram acesso a todas as informações que compuseram o convencimento desta Corte de Contas. 
89. Primeiramente é de ver que a alegação de que o TCU estaria apenas cumprindo a Lei de Acesso à Informação surgiu apenas no acórdão do recurso, não tendo sido consignada como fundamento do acórdão de origem para retirada parcial de informações dos autos. 
90. Em segundo lugar, a simples citação da LAI não refuta o argumento de que ao acusado não se pode argumentar sigilo sobre os documentos que fundamentam a acusação, sob pena de instaurar-se verdadeiro processo Kafkiano.
91. Ora, a Lei de Acesso à Informação não se sobrepõe à Constituição Federal, que garante a ampla defesa e o contraditório que, por certo, pressupõe o acesso a todos os documentos necessários à defesa.
92. Assim, a simples menção à LAI não supre a omissão na análise da alegação recursal de que não se pode impor sigilo ao acusado quanto aos documentos em que se fundamentam a acusação contra ele.
93. Isto posto, impõe-se que esta Corte supra a omissão e avalie a questão relativa à impossibilidade de imposição de sigilo ao acusado, quanto aos documentos que fundamentam a acusação. 
94. De outro lado, o acórdão embargado simplesmente repete a fundamentação de que "nenhuma informação suprimida (...) necessárias para a defesa da empresa.", sem apresentar as justificativas que sustentam essa afirmação e sem analisar as alegações de que "a quem cabe a avaliação sobre a necessidade e completude dos documentos para a defesa é a própria defesa,", bem como sem julgar o pedido de que, diante da " alegação de que determinado documento juntado apenas parcialmente prejudicava o exercício do direito de defesa" impunha-se ao TCU "que, na fase de instrução, trouxesse aos autos a íntegra dos documentos e desse ciência aos acusados. " 
95. Essa omissão é por demais relevante. 
96. Parece evidente, especialmente considerando que o TCU congrega em grande parte as funções de acusador e de julgador, que a afirmação de que dada informação é ou não necessária para a defesa não pode vir do julgador da acusação que acumula a função de acusador, sob pena de se macular a ampla defesa, o contraditório e até mesmo a paridade de armas. 
97. Apesar de haver referência expressa a essa nulidade no recurso, não houve qualquer menção no acórdão sobre o tema. 
98. Há que se ressaltar a importância do ponto, já que a referência à Peça apenas parcialmente juntada, e sua importância no deslinde do feito, restou clara novamente no acórdão embargado, como de resto já havia ficado clara no acórdão original. Observe-se como ficou registrado no acórdão ora embargado: 
7.29. Observe-se pelo excerto acima que há indicação nominal dos agentes privados atuantes para fraudar a licitação, relatando o papel de cada representante das empresas recorrentes para prática do conluio. Diante da gravidade dos atos praticados e o não reconhecimento pelas empresas de suas respectivas culpabilidades, impõe-se a manutenção da pena de inidoneidade cominada pela decisão vergastada. Os documentos a que ess es excertos se referem constam das peças 90-92, em especial da peça 
 (...) 
Cito, como exemplo, o documento 37, constante do histórico de conduta do Cade (peça 91, p. 70-75) : e-mail que tem como destinatário os representantes de todas as empresas, com o objetivo de promover a realização de reunião do cartel. A partir disso, não há como afastar a participação de nenhuma das recorrentes na fraude orquestrada. Todas tiveram seu quinhão de benefícios, materializados em lucros indevidos, em detrimento do País, distribuídos entre seus acionistas. 
99. Repete-se, portanto, o questionamento formulado em recurso e não apreciado pelo acórdão Embargado: como é possível utilizar, na qualidade de referência para julgamento, algo sequer trazido em sua completude aos autos? 
100. Com a devida vênia, referência a documento parcialmente juntado não pode ser considerado sequer indício. 
101. A questão aqui, portanto, não é sequer a possibilidade de utilizar prova emprestada, sua validade ou a natureza do documento, mas, muito antes, é a nulidade de utilizar, até mesmo como indício, referência a documento sequer juntado, em sua íntegra, aos autos, especialmente depois de pedido expresso da parte para acesso à íntegra do documento que, na visão da defesa, apreciado apenas parcialmente impede o pleno exercício do contraditório. 
102. Observe-se que o TCU tratou do tema sob uma ótica de paridade de armas: se a acusação teve acesso apenas a estes elementos, não há prejuízo a defesa se ela tiver acesso apenas ao mesmo conteúdo. 
103. Todavia, a omissão se coloca pelo fato de que a alegação da defesa vai além da ofensa a simples paridade, mas abrange o prejuízo à defesa pela ausência de juntada integral do documento, e esse prejuízo ocorre independente da acusação também ter tido acesso apenas a parte do documento. 
104. Evidentemente que esta conduta de ignorar o pedido de acesso à íntegra dos documentos inviabiliza a defesa quanto a tal " documento" parcialmente omitido dos autos. Despiciendo tecer grandes considerações sobre o potencial de distorção ou de mal entendimento de um documento ou informação retirado de seu contexto, ou mesmo avaliado apenas parcialmente ou por trechos. 
105. E a legislação geral assecuratória dos ritos procedimentais para que se exerça a ampla defesa contempla disposições absolutamente inequívocas a amparar o posicionamento da Embargante. 
106. A lógica do disposto no art. 37 da Lei 9.784, por exemplo, ao prever que "Quando o interessado declarar que fatos e dados estão registrados em documentos existentes na própria Administração responsável pelo processo ou em outro órgão administrativo, o órgão competente para a instrução proverá, de ofício, à obtenção dos documentos ou das respectivas cópias.". 
107. É evidente que a alegação de que determinado documento juntado apenas parcialmente prejudicava o exercício do direito de defesa obrigava o TCU que, na fase de instrução, trouxesse aos autos a íntegra dos documentos, e desse ciência aos acusados, única medida apta a afastar o cerceamento de defesa. 
108. Não se pode admitir a acusação formulada pinçando documentos ou trechos de documentos apenas para confirmar as acusações, omitindo-se tudo aquilo que não se encaixa no paradigma do acusador. 
109. Infelizmente foi o ocorrido neste caso. 
110. Ao invés de complementar a documentação e reabrir os prazos para a defesa, o que dev eria acontecer em qualquer processo que pretendesse efetivamente garantir a ampla defesa e o efetivo contraditório, o que o acórdão embargado fez foi atacar a própria defesa com um raciocínio obscuro: a defesa não está prejudicada porque o órgão acusador avalia que ela não está prejudicada, sem dar qualquer razão para tanto. 
111. A evidência de que nenhum ponto das defesas foi acatado por esta Corte revela a evidência do prejuízo. 
112. Essencial que fique claro, portanto, (i) a importância da nulidade levantada e (ii) que esta nulidade não se confunde com o questionamento, analisado no acórdão, quanto à validade das provas emprestadas, porque a suposta prova sequer foi juntada. 
113. Logo, impõe-se a complementação do julgado para (i) expressamente tratar do tema da impossibilidade de sigilo de documentos, ainda que parcial, em detrimento dos acusados, relativo à Peça 91 e muitos outros trechos de documentos que fundamentaram a condenação, bem como (ii) para que explicite com base em que elementos a decisão afirma que "nenhuma informação suprimida foi utilizada" para elaboração do relatório de auditoria, bem como com que fundamentos pode afirmar que não são necessárias para a defesa da empresa - com as consequências inerentes a estas complementações. 
IV Das Considerações Finais
114. A Construtora Queiroz Galvão reitera seu interesse em continuar colaborando com o Tribunal de Contas da União para a recuperação integral do erário, predispondo-se a manter o elevado nível de apresentação das informações comprobatórias devidamente auditadas por empresa idônea. 
115. Oportuno ressaltar trechos do Voto condutor do Acórdão n. 483/2017, vejamos: 
"40. Acordos de leniência e colaboração premiada são instrumentos de consensualidade destinados a viabilizar o desmantelamento de fraudes e atos de corrupção perpetrados contra o Estado." 
"41. A estratégia bem-sucedida e os resultados da Operação Lava Jato demonstram que o combate à corrupção depende de negociações que possibilitem a obtenção célere de informações e documentos e a identificação dos demais envolvidos, quando for o caso. É que a apuração de certas infrações pelas vias ordinárias de investigação mostrou-se historicamente infrutífera." 
116. E é sob este espírito de considerar e reforçar a importância das negociações que espera a Construtora Queiroz Galvão o provimento desses embargos. 
	É o relatório.

8.1. Luis Felipe Vasconcelos de Melo Cavalcanti (42.884/OAB-PE) e outros, representando Construtora Queiroz Galvão S A.  
8.2. Ana Luiza Nascimento de Souza Polak (342.501/OAB-SP) e outros, representando Construtora Norberto Odebrecht S A.  
8.3. Mateus Paulo Pereira Lima e outros, representando Construções e Comércio Camargo Correa S/A.  
8.4. Marcelo Marques Galo e outros, representando Eletrobrás Termonuclear S.A.  
8.5. Paulo Henrique Milanez de Souza e outros, representando U T C Engenharia S/a.  
8.6. Luis Inacio Lucena Adams (29512/OAB-RJ) e outros, representando Techint Engenharia e Construcao S/A.  
8.7. Joao Felipe Amaral Bobroff e outros, representando Empresa Brasileira de Engenharia S A.  
8.8. Tathiane Vieira Viggiano Fernandes (27.154/OAB-DF) e outros, representando Andrade Gutierrez Engenharia S/A e Construtora Norberto Odebrecht S/A.

Procuradora-Geral Cristina Machado da Costa e Silva (manifestação oral).

EMBARGOS DE DECLARAÇÃO. TENTATIVA DE REDISCUTIR O MÉRITO. AUSÊNCIA DE OMISSÃO, CONTRADIÇÃO OU OBSCURIDADE. NÃO PROVIMENTO.

ACOMPANHAMENTO (ACOM)

Secretaria de Recursos (SERUR); Secretaria Extraordinária de Operações Especiais em Infraestrutura (SeinfraOperações).

Trata-se de embargos de declaração opostos pela Construtora Queiroz Galvão ao Acórdão 580/2019-TCU-Plenário, que negou provimento aos pedidos de reexame interpostos contra a Acórdão 483/2017-TCU-Plenário, por meio do qual foi aplicada à empresa a sanção de inidoneidade pelo prazo cinco anos, em decorrência de fraude à licitação, praticada no âmbito da contratação das obras da Usina Termonuclear de Angra 3.
	A embargante alega omissão relativa aos elementos de colaboração da empresa com o controle externo, trazidos aos autos após análise do pedido de reexame pela Serur e objeto de processo apartado, autuado por determinação do E. Ministro Augusto Nardes. 
	Para a embargante, tal processo foi "abrupta e açodadamente" interrompido, em afronta ao direito à ampla defesa e ao contraditório.
	E vai adiante, a dizer que incorreu o acórdão embargado em erro de fato, por considerar o arcabouço probatório desatualizado e os elementos de colaboração, capazes de afetar o mérito do pedido de reexame.
	Considera haver contradição entre o encerramento dos processos apartados, que tinham por objeto a colaboração das empresas com o controle externo, e o interesse público no ressarcimento do dano ao Erário, bem como com o Acórdão 483/2017-TCU-Plenário, que considerou salutar referida colaboração. 
	Aponta, ainda, erro in procedendo pelo fato de tais processos não terem constado da pauta de julgamento da sessão plenária de 20/3/2019. 
	Aduz omissão quanto às alegações de cerceamento de defesa, constantes do pedido de reexame, em especial sobre a interpretação dada à aplicação da Lei 9.784/1999 ao caso. Entende, a embargante, que o fato de a Lei Orgânica não prever manifestação após análise de mérito deve ensejar a aplicação subsidiária da Lei 9.784/1999.
	Outra omissão relativa ao cerceamento de defesa é relacionada ao direito de petição, exercido antes do julgamento do acórdão condenatório e não considerado pelo Tribunal. Defende que a negativa oral do pedido de retirada do processo da pauta de julgamento do Plenário, durante a sessão, não foi suficiente para afastar a nulidade, pois o acórdão recorrido devia tratar expressamente da petição e refutá-la de forma fundamentada.
	Aponta que a decisão do Tribunal se fundamentou na existência de dano para sancionar as responsáveis e esse fato não foi objeto de citação das partes ou de manifestação posterior permitida pelo Tribunal. Na sua visão, a instrução de mérito inovou, no que tange às acusações formuladas, em relação ao descrito na audiência realizada.
	Finalmente, alega omissão quanto ao cerceamento de defesa decorrente da não disponibilização de trechos e documentos anexos do histórico de conduta do Cade. Requer que o Tribunal trate expressamente da impossibilidade de sigilo de documentos e explicite quais elementos fundamentaram as conclusões de que "nenhuma informação suprimida foi utilizada" para elaboração do relatório de auditoria e "as informações suprimidas não são necessárias para a defesa da empresa".
II
	Conheço dos presentes embargos de declaração, por atendidos os requisitos de admissibilidade previstos no art. 34 da Lei 8.443/1992 c/c art. 287 do Regimento Interno do TCU.
	No mérito, não procedem as contradições, omissões e obscuridades alegadas pela Construtora Queiroz Galvão. Trata-se, simplesmente, de nova tentativa, por parte da empresa, de rediscutir o mérito das questões que fundamentaram a sanção de inabilitação aplicada, fora dos lindes estreitos dos embargos, como demonstrarei a seguir.
	Não procede a omissão da decisão embargada quanto aos elementos de colaboração da empresa com o controle externo. O acórdão recorrido consignou, expressamente, que não há fundamento para tal, tendo em vista a Queiroz Galvão não se enquadrar nos condicionantes estabelecidos no Acórdão 483/2017-TCU-Plenário.
	Considerando a diferença de situação das empresas envolvidas no processo, consistente na colaboração com o MPF, celebrada antes do Acórdão 483/2017-TCU-Plenário, em oposição ao que alega a embargante, afirmo que a pretendida manutenção dos processos apartados determinados pelo despacho de peça 706 é que se mostraria contraditória com a decisão que aplicou a sanção de inidoneidade à empresa.
Assim, entendo que as recorrentes, que não firmaram acordo com o Ministério Público, não podem ter a análise de suas responsabilidades e sanção de inidoneidade suspensas. Não constitui, obviamente, direito subjetivo dessas empresas a realização de acordos de delação. Tal acordo depende de elementos objetivos e subjetivos que não foram apresentados, além da firme convicção de compromisso de reconhecimento e reparação do dano.
 (...) 
Os pedidos de colaboração das empresas Techint e Queiroz Galvão com este Tribunal, cuja análise foi acolhida pelo então relator dos pedidos de reexame, E. Ministro Augusto Nardes (peça 706) , mediante a formação de apartados, também sob a relatoria do E. Ministro Bruno Dantas, têm condição diversa da estabelecida no acórdão recorrido, tendo em vista que as empresas Techint e Queiroz Galvão não firmaram acordos de cooperação com o MPF. Tais empresas nada aduziram de relevante, o que permite entrever danoso conteúdo de postergações e atrasos, enfim, sem nenhum resultado útil ao Tribunal.
Dessa forma, propugno por tornar insubsistente a decisão do então relator ad quem e encerrar os apartados ali determinados: TCs Processo 036.758/2018-3 e TC-Processo 036.759/2018-0 (peça 715) 
	A decisão embargada consignou, ainda, de forma expressa, que eventuais processos de colaboração não são capazes de alterar o mérito do pedido de reexame. Por isso, afastada a omissão, quanto ao encerramento dos processos apartados:
Por óbvio, o andamento dos processos apartados no Tribunal, relativos à colaboração das empresas com acordos já firmados, não desconstitui a fraude, já comprovada, ou afasta a participação das empresas no conluio. O objetivo de tais processos é obter documentos e informações para melhor apuração dos débitos incorridos e identificação de outras irregularidades.
 (...) 
A situação das empresas que optaram por não firmar acordo com o Ministério Público, em relação à fraude já identificada, não será afetada. 
	O Tribunal entendeu que a constituição dos processos apartados das empresas que não colaboraram com o MPF, à época do Acórdão 483/2017-TCU-Plenário, foi equivocada. Por isso, foram encerrados sem análise de mérito e não procede a alegação de ilegalidade do encerramento sem constarem da pauta de julgamento.
	De fato, tramita no Tribunal processo com o objetivo de estudar as possibilidades jurídicas e as premissas de possível colaboração de responsáveis com o controle externo. No entanto, enquanto não houver decisão deste Tribunal a respeito da viabilidade e condições de cooperação, não há amparo legal e parâmetros devidamente estabelecidos para andamento de processos que tratem do referido procedimento em casos concretos. Como deixei assente no acórdão embargado, as únicas exceções foram os processos motivados por requerimento do Ministério Público Federal. 
	Quanto ao cerceamento de defesa, a Queiroz Galvão alega omissão, mas, de fato, mais uma vez, rediscute o mérito sobre a aplicação da Lei 9.784/1999 aos processos de controle externo. Como demonstrado, por mais de uma vez, nos autos, não cabe manifestação das responsáveis sobre instrução de mérito elaborada pelas unidades técnicas.
	Também não procedem alegadas omissões e contradições sobre inovação de imputações na instrução de mérito. A afirmação de que o Tribunal fundamentou a sanção às responsáveis na existência de dano é infundada, pois ainda não houve apuração do prejuízo ocorrido. A inidoneidade prevista na Lei 8.443/1992 é decorrente de fraude à licitação, ilícito minudentemente comprovada nos autos.
	Não há omissão quanto aos documentos negados à formulação de defesa. O voto embargado tratou da questão, sem necessidade de reparos:
Todos os documentos utilizados para fundamentar a decisão do Tribunal foram juntados ao processo na forma em que recebidos dos órgãos que os compartilharam. Assim, não há fundamento para as alegações sobre conclusões obtidas a partir de trechos tarjados ou de documentos não incluídos nos autos, uma vez que a equipe de fiscalização também não os acessou. 
A fraude à licitação foi identificada nos documentos constantes dos autos, seja nos advindos dos órgãos que os compartilharam, sejam nos decorrentes da auditoria de conformidade anteriormente realizada pelo Tribunal.
Ademais, as recorrentes não especificaram que informações, para formação do juízo do Tribunal, colocadas nas instruções e no acórdão recorrido, não constam dos documentos juntados ao processo. 
	A embargante alega cerceamento de defesa no que se refere ao direito de petição, pelo fato de não ter havido manifestação expressa do Tribunal sobre seu pedido de retirada de pauta do processo. O acórdão embargado afastou claramente tal argumento.
Ainda sobre esse argumento, em que pese o voto da decisão recorrida não tratar dos requerimentos de retirada de pauta, o Acórdão 801/2017-TCU-Plenário, que julgou os embargos de declaração, esclareceu adequadamente a questão e não há reparos por fazer em seu entendimento:
A Lei de Processo Administrativo aplica-se apenas subsidiariamente aos processos de controle externo, conforme previsão da própria Lei 9.784/1999 ("art. 69. Os processos administrativos específicos continuarão a reger-se por lei própria, aplicando-se-lhes apenas subsidiariamente os preceitos desta Lei") e jurisprudência consolidada desta Corte (Acórdão 3341/2016-TCU-Primeira Câmara, 3.271/2012-TCU-Plenário, 615/2010-TCU-2ª Câmara, entre outros) .
Vale dizer, examinadas pela unidade instrutora as razões de justificativa, não remanesce à parte qualquer tipo de direito subjetivo de refutar processualmente cada uma das análises, não havendo que se suscitar prazo mínimo para que a defesa possa produzir alegações finais.
	Ademais, a jurisprudência do Tribunal de Contas da União - como a de qualquer outro tribunal do País - estabelece que a não apreciação, ou o não atendimento de pedido de retirada de pauta de processo não acarreta nulidade de julgamento pelo TCU, pois o deferimento da solicitação é exemplo clássico de decisão discricionária do relator. Assim, também aí não procede a omissão alegada.
	Tive a oportunidade de receber a direção da construtora em meu gabinete, na tarde do dia 21 de maio. As novas alegações trazidas em nada alteraram minha convicção relativamente ao julgamento desses embargos, no sentido de que a responsável busca apenas rediscutir-lhe o mérito, a fim de protelar a eficácia das sanções que lhe foram aplicadas.
	Por todo o exposto, rejeito os embargos de declaração opostos pela Construtora Queiroz Galvão, por não existirem as omissões, contradições e obscuridades alegadas. 
	Por fim, alerto a recorrente que a oposição de embargos com fins protelatórios ensejará o conhecimento da peça como mera petição, sem efeito suspensivo, nos termos do art. 287, § 6º, do Regimento Interno deste Tribunal, e poderá ensejar a cominação da multa prevista no art. 1.026, § 2º, do Código de Processo Civil, aplicável subsidiariamente à legislação interna desta Corte de Contas, consoante precedentes acolhidos pelo Plenário do Tribunal nos Acórdãos 593/2017 e 525/2018.
	Ante o exposto, VOTO no sentido de que o Tribunal adote a deliberação que submeto à apreciação do Colegiado.
TCU, Sala das Sessões Ministro Luciano Brandão Alves de Souza, em 8 de maio de 2019.
WALTON ALENCAR RODRIGUES 
Relator